【裁判字號】    98,金上,2
【裁判日期】    981202
【裁判案由】    損害賠償
【裁判全文】
臺灣高等法院臺中分院民事判決           98年度金上字第2號
上  訴  人
即被上訴人  中央存款保險股份有限公司
法定代理人  甲○○
訴訟代理人  陳怡成律師
複 代 理人  許富雄律師
被 上 訴人
即 上 訴人  辛○○
訴訟代理人  陳昭全律師
複 代 理人  庚○○
被 上 訴人  子○○
            壬○○
            己○○
            丁○○
            癸○○
            戊○○
            卯○○
            丑○○
            丙○○
            寅○○
            乙○○
上列當事人間損害賠償事件，上訴人中央存款保險股份有限公司
、辛○○對於民國97年9月4日台灣台中地方法院95年度重訴字第
473 號第一審判決提起上訴，本院於民國98年11月18日言詞辯論
終結，判決如下：
    主  文
上訴人中央存款保險股份有限公司、辛○○之上訴均駁回（原判
決附(一)編號第(6)、(7)、(8)處分擔保物後所餘之債權額、應賠付金
額更正為本件判決附表(一)編號(6)、(7)、(8)處分擔保物後所餘之債
權額、應賠付金額）。
第二審訴訟費用由上訴人中央存款保險股份有限公司、辛○○各
自負擔。
    事實及理由
甲、程序方面：
一、本件上訴人中央存款保險股份有限公司（下稱存保公司）之
    法定代理人原為陳戰勝，於訴訟中變更為甲○○，經其具狀
    向原審聲明承受訴訟，有其提出之承受訴訟聲明狀附在原審
    卷可稽（見原審卷(四)第282-286頁），原審依民事訴訟法第1
    75條第1項規定予以准許，核無不合，先予敘明。
二、按訴狀送達後，上訴人不得將原訴變更或追加他訴。但請求
    之基礎事實同一，或擴張或減縮應受判決事項之聲明，或不
    甚礙被上訴人之防禦及訴訟之終結者，不在此限，民事訴訟
    法第民事訴訟法第 255條第1項第2款、第3款、第7款亦分別
    定有明文。經查，上訴人起訴後追加卯○○為子○○關聯戶
    ：陳康金枝貸款案（即訴之聲明第一項）之被上訴人；且訴
    之聲明第1至6項變更以不真正連帶債務之方式請求被上訴人
    等人賠償；另就利息部分，全部減縮為自民國（下同）96年
    6月8日起算，即於本案審理中變更聲明為後述上訴人訴之聲
    明所示。前者核其變更、追加前後所主張者，均係以被上訴
    人等人違法辦理神岡鄉農會貸款事實為據，是其基礎事實可
    謂為同一；後者核屬減縮應受判決事項之聲明，且均不甚礙
    被上訴人之防禦及訴訟終結，核與首揭規定相符，原審予以
    准許，亦無不合。
三、本件被上訴人子○○、陳泳松、己○○、丁○○、戊○○、
    卯○○、丑○○、丙○○、寅○○、乙○○均未於言詞辯論
    期日到場，核無民事訴訟法第 386條各款所列情形，爰依上
    訴人之聲請，由其一造辯論而為判決。
四、上訴人得以自己之名義起訴：
(一)、按為處理經營不善之金融機構，以穩定金融信用秩序，改善
    金融體質，健全金融環境，特制定重建基金條例，設置行政
    院金融重建基金（下稱金融重建基金），為行政院金融重建
    基金設置及管理條例（下稱重建基金條例）第 1條所明定。
    次按94年6月22日修正公布前之重建基金條例第16條第4項規
    定：「中央存款保險公司得以自己之名義，代參加存款保險
    機構或本基金向應負賠償責任之人，提起民事訴訟」，此規
    定雖定於前 3項所定刑事責任之後，但既未特別明定僅得向
    「依前 3項規定」應負賠償責任之人提起，復未明文限縮其
    請求權僅係對該「應負賠償責任之人」之「侵權行為」損害
    賠償請求權，又係「代」參加存款保險機構或金融重建基金
    提起，本院復審酌該條例第 1條所揭示前揭立法意旨，且同
    條例第10條第1項第2款規定金融重建基金得委託存保公司以
    「賠付」負債超過資產之差額方式，處理經營不善之金融機
    構，故認存保公司於「賠付」經營不善之金融機構負債差額
    後，該經營不善金融機構之資產負債缺口，即因而得以彌補
    ，不再有損害，於此情形，當然承受被處理金融機構於同一
    次處理範圍內之一切權利，乃特以上開條項明定中央存款保
    險公司得提起民事訴訟之依據，以達上開立法目的所要求之
    時效性。此由94年 6月22日修正公布之條例第17條第1、2項
    已明定：本基金依本條例規定辦理賠付後，在其賠付之限度
    內，取得該金融機構對其負責人、職員因委任或僱傭契約所
    生之債務不履行損害賠償請求權或侵權行為損害賠償請求權
    ，與其職務保證人、保證保險人及其同侵權行為人之損害賠
    償請求權。存保公司得於本基金授與訴訟實施權後，以自己
    之名義，對前項所列應負賠償責任之人提起民事訴訟或聲請
    承當訴訟。」益足明之。從而，依上開法條之體例結構及該
    條例之立法目的而言，修正前第16條第 4項所定「應負賠償
    責任之人」，應不限於同條第1項至第3項所定故意侵權行為
    或實施犯罪之人，因過失侵權行為或債務不履行應負賠償責
    任之人，應均為存保公司所得代為提起民事訴訟請求賠償之
    對象。
(二)、又存保公司得於金融重建基金授與訴訟實施權後，以自己之
    名義，對重建基金條例第17條第 1項所列應負賠償責任之人
    提起民事訴訟或聲請承當訴訟，94年 6月22日修正公布之重
    建基金條例第17條第 2項定有明文。依前開條文意旨，得依
    重建基金條例視為金融合併法中之金融機構或資產管理公司
    以處理經營不善金融機構者，為行政院金融重建基金，亦即
    重建基金為處理經營不善金融機構之法律關係主體，存保公
    司僅受重建基金之委託處理有關事宜，故存保公司受託處理
    經營不善之金融機構時，無論賠付負債與資產之差額、承受
    資產或標售資產，其權利義務均歸屬於行政院金融重建基金
    ，依重建基金條例第17條第 2項規定，於存保公司受託處理
    經營不善金融機構之範圍內，授予訴訟實施權，賦予存保公
    司於於訴訟法上得以自己名義代參加存款保險機構或重建基
    金起訴請求之地位，而非賦予其實體法上另一個請求權基礎
    ，僅係關於實施訴訟程序事項之規定，與人民實體法上之權
    利義務關係無涉，依程序從新之原則，即不受有關實體不溯
    及既往規定之限制。
(三)、經查，行政院金融重建基金管理委員會業已授予上訴人本件
    訴訟實施權，業有上訴人提出之訴訟實施權授權書影本為證
    ，依前揭說明，上訴人以自己名義提  起本件訴訟即有上訴
    人適格，是本件被上訴人等人抗辯上訴人起訴不合法云云，
    顯有誤認，不足採信。
乙、實體方面：
一、上訴人主張：
(一)、被上訴人子○○係原台中縣神岡鄉農會（下稱神岡鄉農會）
    總幹事（任期自62年起至91年 9月間因另案遭羈押停職）。
    被上訴人癸○○經被上訴人子○○安排，於82年 2月間當選
    為該農會監事，復於86年間當選常務監事，再於90年 3月起
    擔任理事長。被上訴人壬○○係該農會秘書，被上訴人丁○
    ○係該農會信用部主任，被上訴人卯○○、丑○○、辛○○
    （辛○○為上訴人即被上訴人，下稱被上訴人辛○○）、戊
    ○○等人係該農會信用部徵信授信承辦人員，其等均係為該
    農會處理貸款事務之人。又被上訴人己○○為被上訴人子○
    ○之妻，被上訴人乙○○、丙○○、寅○○等人為被上訴人
    子○○之朋友，合先陳明。
(二)、被上訴人子○○、壬○○、丁○○、卯○○、丑○○、辛○
    ○、戊○○等人辦理貸款業務，均明知財政部訂定之「個人
    授信案件徵信處理注意事頊」、「農會信用部業務管理辦法
    」、「農會信用部漁會信用部適用銀行法第33條之3第1項對
    同一人或同一關係人之授信限額規定」等貸款業務規定暨相
    關函示之內容，且利用人頭借款違反一般貸款原則。而財政
    部於85年 2月16日以台財融字第85507595號函令：「辦理擔
    保放款，擔保品之徵提以借款人本人或同戶家屬為限。」復
    於85年 8月29日以台財融字第85535885號函令：「不得對其
    理監事、總幹事及各部門員工，或對與其理監事、總幹事、
    信用部主任或辦理授信職員有利害關係者，辦理擔保放款；
    惟上開受限制之人員原授信案件，如在繳息正常，原授信條
    件不變之下，准予展期。」被上訴人子○○等貸款業務承辦
    人，自應遵守前開貸款業務規定及函令。
(三)、被上訴人子○○利用陳康金枝違法貸款部分：
  (1)82年 3月間，被上訴人子○○明知自己並無向神岡鄉農會貸
    款之資格，卻仍以當時任神岡鄉農會監事之癸○○為人頭戶
    ，提供土地擔保，向神岡鄉農會申請借貸新台幣（下同）50
    0 萬元。且明知所貸得之金錢用途並非供農業產銷、本身事
    業上必要資金或生活上正當需要之用，卻仍違背所受任負責
    神岡鄉農會貸款審核之職務，准予貸放 2年。顯已違反農會
    信用部業務管理辦法第10條第1項、第2項及個人授信案件徵
    信處理注意事項第3條、第4條、第 6條及當時神岡鄉農會對
    同一關係人貸款之限額為2000萬元等規定，使神岡鄉農會因
    此至少受有500萬元之財產上損害。
  (2)84年 2月間，被上訴人子○○與丁○○、壬○○等明知該筆
    貸款案僅繳息至83年12月11日，已非正常繳息，而陳康金枝
    為當時監事癸○○之配偶，為關係戶，亦為子○○自己之人
    頭戶，卻仍不顧徵信員廖金枝、主辦人陳素錦已於放款徵信
    調查表中表示借戶繳息延滯、信譽稍差等語，仍共同違背負
    責神岡農會貸款審核之職務，准予辦理換單，變更貸款人為
    陳康金枝，以規避財政部有關農會理監事不得貸款之糾正，
    惟仍係作為子○○之人頭戶，顯已違反前揭規定。又被上訴
    人子○○、壬○○、丁○○、卯○○、丑○○復違反財政部
    限制關係戶展期之函令，於86年 1月22日准予展期二年，且
    亦違反財政部84年8月3日台財融字第84726688號函禁止利用
    人頭戶為分散借款、集中使用之要求，並違反農、漁會信用
    部適用銀行法第33條之3第1項對同一人及同一關係人之授信
    限額第2點與第4點有關擔保放款最高總額之限制。
  (3)上訴人於87年10月14日之神岡鄉農會金融檢查報告中已指出
    「辦理負責人及利害關係人或職員之放款有已轉列催收款項
    或還本付息有欠正常列為應予評估放款者，如…陳康金枝（
    常務監事癸○○之配偶）一般放款（擔保）12,400千元（自
    87年 2月起利息延滯，本次檢查列為應予評估放款）。」。
    惟被上訴人子○○、丁○○、戊○○、壬○○、辛○○等辦
    理貸款業務人員，卻仍於88年3月2日明知或應知該筆貸款案
    僅償還300萬元，餘額200萬元尚未清償，且借戶已有利息遲
    繳之情形，依85年 8月29日台財融字第85535885號函及上開
    金檢報告之要求，已禁止繼續貸放，竟仍共同違背負責神岡
    鄉農會貸款審核之職務，未翔實徵信，而是配合其他 3筆所
    貸金額（合計3000萬元），將不動產調查表上將擔保之土地
    不實高估為每平方公尺 10,800元（為公告現值之4倍以上）
    ，擔保放款總值則提高為3041萬55元；且明知或應知陳康金
    枝與癸○○之徵信報告表清償情形欄勾選「正常」為不實，
    卻仍予以核章；又明知放款批覆書上未為任何徵信、審查，
    卻仍核章准予展期 2年，除已違反前揭規定，亦違反輔導農
    會信用部加強處理逾期放款及催收款實施要點第 9條對逾期
    貸款人禁止再貸放之要求。
  (4)又被上訴人子○○與丁○○、壬○○、辛○○等辦理貸款業
    務人員於89年6月27日，無視上訴人於88年8月23日之金融檢
    查報告已指出陳康金枝申報所得與借款金額顯不相當，應加
    強具體查填有無其他所得，以供核貸之參考之要求，且於明
    知陳康金枝尚未經任何徵信、審查的情況下，仍然共同違背
    負責神岡農會貸款審核之職務，逐級核章准予新貸 300萬元
    ，顯已違反前揭規定。
  (5)財政部於90年1月8日以台財融(六)第89442398號函限神岡農會
    於文到後 3個月內收回全數借款，惟子○○等被上訴人於卻
    仍違反對神岡鄉農會基於委任與僱傭關係所生之善良管理人
    注意義務，未依要求收回，亦未進行催收、訴訟，甚至於90
    年 3月21日在陳康金枝與癸○○之徵信報告表上記載不實之
    清償情形正常紀錄，使神岡鄉農會持續受有財產上之損害。
  (6)該筆貸款案於90年 9月27日完全停止繳息且被列為逾期放款
    案件，91年間償還2百萬元，尚欠3百萬元，於91年6月5日停
    止繳息，上訴人於91年 7月12日派員進駐神岡鄉農會代行職
    權，並於91年 7月26日移交合作金庫概括承受，金融重建基
    金對此賠付 300萬元，合作金庫則於91年10月將該筆貸款轉
    消呆帳300萬元。
(四)、被上訴人子○○利用己○○違法貸款部分：
  (1)82年 3月30日，子○○、丁○○等被上訴人明知子○○以自
    己之配偶己○○為人頭戶向神岡鄉農會貸款，以規避當時神
    岡農會對同一關係人貸款2000萬元上限之規定，且所貸得之
    500 萬元係供子○○所用，並非供農業產銷、本身事業上必
    要資金或生活上正當需要之用，徵信員卯○○於徵信調查表
    上亦已簽註擔保品提供者即癸○○在神岡鄉農會借款 810萬
    元，繳息至81年12月31日，稍有延滯等語，卻仍於違背所受
    任負責神岡鄉農會貸款審核之職務，不實高估擔保土地之價
    值（82年公告現值為每平方公尺1400元，高估為每平方公尺
    6500元，且未扣增值稅），並准許貸放 1年。顯已違反前揭
    農會信用部業務管理辦法 10I、II限制農會貸放對象、用途
    等範圍及個人授信案件徵信處理注意事項第3條、第4條及第
    6條確實徵信與核實撥付之要求。
  (2)該筆貸款案逾期後，被上訴人子○○、丁○○、壬○○、卯
    ○○、丑○○等辦理貸款業務人員，明知或應知已有前揭違
    法情事，且依輔導農會信用部加強處理逾期放款及催收款實
    施要點第 9條之規定，應停止對借戶辦理任何貸款手續，直
    至還清借款為止，並應對借戶積極催討。竟仍於83年10月11
    日共同違背負責神岡鄉農會貸款審核之職務，逐級核章准予
    展期2年。顯已嚴重違反上開法令規定。
  (3)財政部於84年8月3日以台財融字第84726688號要求神岡鄉農
    會嚴密審查有無利用人頭戶為分散借款、集中使用之情形；
    並於85年 2月16日以台財融字第85507595號函令要求神岡鄉
    農會辦理擔保放款時，其擔保品之徵提以借款人本人或同戶
    家屬為限；更於85年 8月29日以台財融字第85535885號函令
    禁止神岡鄉農會對理監事、總幹事、信用部主任或辦理授信
    職員及其關係戶辦理擔保放款。惟被上訴人子○○、丁○○
    、壬○○、戊○○、卯○○、丑○○等辦理貸款業務人員，
    基於所受委任或僱傭關係之善良管理人注意義務，明知或應
    知上開函令要求，及該筆貸款案為子○○自己關係戶之借款
    、亦為子○○之人頭戶、擔保品（形式上）非借戶本人或同
    戶家屬所有，於83年10月11日違法展期後，繳息已有不正常
    之情事，亦已逾期未還，本已不得再對之辦理任何貸款案件
    ，竟仍於85年12月27日共同違背負責神岡鄉農會貸款審核之
    職務，未翔實徵信，即逐級核章准許再展期 2年，顯已違反
    前揭法令之規定，使神岡鄉農會因此受有財產上之損害。
  (4)上訴人於87年10月14日金融檢查報告中已指出：「己○○（
    84年10月 6日拒絕往來）於他行庫之存、借往來，已有退票
    註銷或已遭拒絕往來或有逾期催收紀錄。」惟於88年4月1日
    ，前揭違法展期已逾期許久，被上訴人子○○、丁○○、壬
    ○○、戊○○、辛○○等辦理貸款業務人員，明知或應知該
    筆貸款案有上開違法情事，且未繳清本息、另案 700萬元貸
    款亦未清償，債信堪虞，本已不得再對之辦理任何貸款案件
    ，竟仍於共同違背負責神岡鄉農會貸款審核之職務，未翔實
    徵信，且配合其他 3筆所貸金額（合計3000萬元），將不動
    產調查表上所擔保之土地不實高估為每平方公尺10,800元（
    為公告現值之 4倍以上），擔保放款總值則提高為3041萬55
    元，並逐級核章准許再展期 2年。更明知或應知己○○之貸
    款總額（17,997千元）已超逾該信用部對同一人擔保放款最
    高額度之半數（17,500千元），除未要求其提供十足擔保外
    ，亦未經農會2/3以上理事之出席及出席理事3/4以上之同意
    ，即予核貸，除顯已違反前揭規定外，亦違反銀行法第33條
    及財政部84.12.11台財融字第84788620號函令之要求。
  (5)子○○等被上訴人於90年1月8日明知或應知財政部以台財融
    （六）第89442398號函限神岡鄉農會於文到後 3個月內收回
    全數借款，卻仍違反委任與僱傭義務，未依要求收回，亦未
    進行催收、訴訟，甚至於90年 7月17日在己○○之徵信報告
    表上記載不實之「無退票記錄」與清償情形「正常」紀錄，
    顯已違反個人授信案件徵信處理注意事項 3確實徵信之要求
    。
  (6)該筆貸款案於91年2月1日完全停止繳息且被列為逾期放款案
    件，上訴人於91年 7月12日派員進駐神岡鄉農會代行職權，
    並於91年 7月26日移交合作金庫概括承受，金融重建基金對
    此賠付500萬元。合作金庫則於91年1月將該筆貸款轉銷呆帳
    5,147,123元。
(五)、被上訴人子○○利用寅○○違法貸款部分：
  (1)82年4月3日，子○○與丁○○等被上訴人明知子○○係以寅
    ○○為人頭戶向神岡鄉農會貸款，藉此規避財政部限制對總
    幹事放款之函令，及當時神岡鄉農會對同一關係人貸款2000
    萬元上限之規定，且所貸得之1000萬元係供子○○所用，並
    非供農業產銷、本身事業上必要資金或生活上正當需要之用
    ，且明知擔保物提供人癸○○之徵信調查表徵信員意見記載
    「財產提供人在本會借款 810萬元，繳息至81年12月31日，
    稍有延滯…」，償債情形勾選「延滯」等語，卻仍於共同違
    背負責神岡鄉農會貸款審核之職務，逐級核章准予借款1000
    萬元，期限1年。顯已違反農會信用部業務管理辦法10I、II
    限制農會貸放對象、用途等範圍及個人授信案件徵信處理注
    意事項第3條、第4條及第6條確實徵信與核實撥付之要求。
  (2)83年10月11日，該筆貸款案已屆期許久，仍未清償，惟被上
    訴人子○○、丁○○、丑○○等辦理貸款業務人員，明知或
    應知該筆貸款案有前揭違法情事，且繳息已不正常，卻仍共
    同違背負責神岡鄉農會貸款審核之職務，逐級核章准予其展
    期 2年。除已違背前揭法令規定外，並違反輔導農會信用部
    加強處理逾期放款及催收款實施要點第 9條對逾期貸款人禁
    止再貸放之規定，使神岡鄉農會因此受有財產上之損害。
  (3)86年 5月21日，該筆貸款案之展期已屆期許久，惟被上訴人
    子○○、丁○○、壬○○等辦理貸款業務人員，明知或應知
    該筆貸款案已逾期甚久，尚未還清，其等均明知借戶係子○
    ○之人頭，擔保品非借戶本人或同戶家屬所有，且借戶展期
    前繳息已不正常，仍未另行徵提擔保品，容任子○○利用人
    頭規避前開財政部限制對總幹事放款之函令，准予辦理展期
    ，顯已嚴重違反前揭法令規定。
  (4)上訴人於86年11月13日之金融檢查報告中已明確指出：「辦
    理轉期，頗多沿用初貸時之徵信報告表及不動產調查表，未
    予加以覆查，致無法了解其所營事業（或職業）及資力之變
    化、不動產之現況及使用、變動情形，如…寅○○。」惟被
    上訴人子○○、丁○○、壬○○、戊○○、丑○○、辛○○
    等辦理貸款業務人員，卻仍於88年11月 1日明知或應知該筆
    貸款案有前揭違法情事，且已再度逾期未還，借戶展期前並
    有利息滯繳、債信貶落之情形，卻仍共同違背負責神岡鄉農
    會貸款審核之職務，逐級核章准予其展期 2年。顯已嚴重違
    反前揭法令規定
  (5)子○○等被上訴人於90年1月8日明知或應知財政部以台財融
    (六)第89442398號函限神岡鄉農會於文到後 3個月內收回全數
    借款，卻仍違反委任義務，未依要求收回，亦未進行催收、
    訴訟，使神岡鄉農會持續受有財產上之損害。
  (6)該筆貸款案於91年1月1日完全停止繳息，上訴人於91年 7月
    12 日派員進駐神岡鄉農會代行職權，並於91年7月26日移交
    合作金庫概括承受，金融重建基金對此賠付1000萬元。合作
    金庫則於91年10月將該筆貸款轉銷呆帳1000萬元。
(六)、被上訴人子○○利用丙○○違法貸款部分：
  (1)83年 2月28日，被上訴人子○○、丁○○、壬○○、卯○○
    、戊○○等辦理貸款業務人員，明知或應知子○○係以丙○
    ○為人頭戶向神岡鄉農會貸款，藉此規避財政部限制對總幹
    事放款之函令，且先前以癸○○、己○○、寅○○等人頭戶
    貸得2000萬元，已達同一關係人之授信限額，卻仍違背負責
    神岡農會貸款審核之職務，由卯○○於查估該擔保土地價值
    時，未實際鑑價評估，而係配合其擬增貸之金額，將每平方
    公尺現值高估為6500元，使放款總值增加為3024萬8400元，
    且未扣增值稅，再由戊○○於主辦人意見欄簽擬增加設定再
    增貸1000萬元之意見後，逐層核章准予其增貸1000萬元，期
    限2年。顯已違反行政院61年1月13日台61內第0352號令有關
    土地增值稅應優先於抵押權扣繳、農會信用部業務管理辦法
    10I 、II限制農會貸放對象、用途等範圍及個人授信案件徵
    信處理注意事項第 3條、第4條及第6條確實徵信與核實撥付
    之要求。
  (2)85年 7月11日，子○○、丁○○、壬○○等辦理貸款業務人
    員，明知或應知該借戶係子○○自己之人頭戶，擔保品非借
    戶本人或同戶家屬所有，展期前繳息已不正常，仍違背負責
    神岡鄉農會貸款審核之職務，未翔實徵信，亦未另行提徵擔
    保品，即准予其再展期 2年。除已違背前揭法令規定外，並
    違反輔導農會信用部加強處理逾期放款及催收款實施要點第
    9 條對逾期貸款人禁止再貸放之規定，及財政部84年8月3日
    台財融字第84726688號禁止人頭戶，85年 2月16日台財融字
    第85507595號函令要求神岡鄉農會辦理擔保放款時，其擔保
    品之徵提以借款人本人或同戶家屬為限之要求。
  (3)88年 7月17日，被上訴人子○○、丁○○、壬○○、戊○○
    、辛○○等辦理貸款業務人員，明知或應知該筆貸款案有前
    揭違法情事，且已再度逾期未還，繳息已不正常，債信堪虞
    ，竟仍違背負責神岡鄉農會貸款審核之職務，未翔實徵信，
    即准許再展期 2年。除已違背前揭法令規定外，並違反財政
    部85年 8月29日以台財融字第85535885號函令禁止神岡鄉農
    會對理監事、總幹事、信用部主任或辦理授信職員及其關係
    戶辦理擔保放款之要求。
  (4)子○○等被上訴人於90年1月8日明知或應知財政部以台財融
    (六)第 89442398號函限神岡鄉農會於文到後3個月內收回全數
    借款，卻仍違反委任或僱傭義務，未依要求收回，亦未進行
    催收、訴訟，使神岡鄉農會持續受有財產上之損害。
  (5)該筆貸款案於91年1月17日完全停止繳息，上訴人於91年7月
    12 日派員進駐神岡鄉農會代行職權，並於91年7月26日移交
    合作金庫概括承受，金融重建基金對此賠付1000萬元，合作
    金庫則於91年10月轉銷呆帳1000萬元。
(七)、被上訴人子○○利用乙○○違法貸款案部分：
  (1)87年 4月30日，被上訴人子○○、壬○○、戊○○、丑○○
    等辦理貸款業務人員，明知或應知台中縣神岡鄉○○段436-
    6 號土地及其上1091號建物、476-20土地及其上1033號建物
    、476-61號土地及其上979號建物、476-16號土地及其上102
    9 號建物，係被上訴人子○○之妻己○○所有，被上訴人子
    ○○於87年 4月25日提供給乙○○做為人頭戶使用之擔保品
    ，藉此規避財政部限制對總幹事及其利害關係人貸款之函令
    ，竟共同違背負責神岡鄉農會貸款審核之職務，由調查員戊
    ○○配合，在未徵提買賣契約等資料或查訪時價之情況下，
    將公告現值只有每平方公尺8000元之上開土地，高估現值為
    每平方公尺11萬元（約公告現值13.8倍），合計各筆土地與
    建物之擔保放款值約為 601萬4468元，並分別製作不實之不
    動產調查表，在擔保不足、放款批覆書上過去履約情形欄空
    白、被上訴人丁○○已簽擬請補附年度所得證明再撥貸的情
    形下，仍逐級核章准予貸款2320萬元（4筆房地各580萬元）
    ，期限2年。顯已違反農會信用部業務管理辦法10I、II限制
    農會貸放對象、用途等範圍、農、漁會信用部適用銀行法第
    33條之3第1項對同一人及同一關係人之授信限額2、4擔保放
    款最高總額之限制、及財政部84年8月3日台財融字第847266
    88號禁止人頭戶、85年 8月29日台財融字第85535885號函令
    禁止對農會授信人員辦理擔保放款、個人授信案件徵信處理
    注意事項第3條、第4條及第 6條確實徵信與核實撥付之要求
    。
  (2)89年10月24日，被上訴人子○○、壬○○、戊○○等辦理貸
    款業務人員，明知該筆貸款案有前揭不法情事，且已逾期未
    還，被上訴人丁○○並已於放款批覆書上簽擬請提審議小組
    及輔導小組後辦理（該原另有三筆擔保品各貸 580萬元）等
    語，竟仍共同違背負責神岡鄉農會貸款審核之職務，未翔實
    徵信，即准予再展期2年。顯已違反前揭法令規定。
  (3)該筆貸款案於89年12月6日完全停止繳息，上訴人於91年7月
    12 日派員進駐神岡鄉農會代行職權，並於91年7月26日移交
    合作金庫概括承受，金融重建基金對此賠付1660萬元（ 415
    萬×4），合作金庫則於91年10月轉銷呆帳1729萬4092元。
(八)、被上訴人癸○○利用陳康金枝違法貸款案部分：
  (1)被上訴人癸○○於82年 2月間起受神岡鄉農會選任為監事，
    86年起當選為常務監事，90年 3月間起當選為理事長，為受
    神岡農會委託行使監事職務之人，有監察信用部業務及金融
    檢查報告所列農會缺失有無改進之權責，因此亦屬為神岡鄉
    農會處理貸款業務之人。而被上訴人子○○、壬○○、丁○
    ○、卯○○、戊○○等神岡鄉農會辦理貸款業務人員，於84
    年 4月12日明知或應知被上訴人癸○○時任監事，其先前以
    神岡鄉○○○段後壁厝小段18之105、18之106、18之231、1
    8之238、18之240等5筆地號土地供作擔保，向神岡鄉農會申
    貸之1010萬元，業遭財政部糾正禁止再為貸放，且明知或應
    知其妻陳康金枝並非實際使用該筆貸款之人，卻仍配合被上
    訴人癸○○之要求，共同違背負責神岡鄉農會貸款審核之職
    務，未翔實審核，准予變更貸款名義人為其妻陳康金枝，以
    規避上開禁令，並同時准予增貸60萬元，期限 2年。顯已違
    反農會信用部業務管理辦法10I 、II限制農會貸放對象、用
    途等範圍及個人授信案件徵信處理注意事項第3條、第4條及
    第 6條確實徵信與核實撥付之要求，不法侵害神岡鄉農會之
    財產權。
  (2)84年12月14日，被上訴人子○○、壬○○、丁○○、卯○○
    、戊○○等辦理貸款業務人員，明知該筆貸款案有前揭不法
    情事，且於84年5月3日即已停止繳息，而有還款不正常情形
    ，詎仍於配合被上訴人癸○○之要求，共同違背負責神岡鄉
    農會貸款審核之職務，先由卯○○於查估供擔保土地價值時
    ，未實際鑑價評估，逕依癸○○擬貸之金額，將每平方公尺
    估價自原5500元任意提高為6600元，使放款總值增加為1318
    萬5076元；再由戊○○則配合在「審核及准駁情形」表之主
    辦人意見欄簽擬依申請辦理增加設定222萬元，再增貸200萬
    元等語，隨即逐級核章准予增貸80萬元，貸款總額達1150萬
    元。除顯已嚴重違反前揭法令外，亦違反財政部84年8月3日
    台財融字第84726688號禁止人頭戶之要求。
  (3)85年10月15日，被上訴人子○○、壬○○、丁○○、卯○○
    、戊○○、丑○○等辦理貸款業務人員，明知該筆貸款案有
    前揭不法情事，且借戶陳康金枝為癸○○之配偶，屬關係戶
    ，依財政部85年 8月29日以台財融字第85535885號函示不得
    辦理貸款，卻仍於配合癸○○之要求，共同違背負責神岡鄉
    農會貸款審核之職務，未翔實審查，其中放款批覆書至少有
    過去履約情形欄未勾選，另有他筆 500萬貸款未還，但現欠
    即已准未放欄卻打 X未記載，徵信意見之信評項目未勾選等
    嚴重明顯缺失，即准予展期並再增貸90萬元，期限 2年，原
    有115 0萬元亦繼續違法展期2年，貸款總額達1240萬元。顯
    已嚴重違反前揭法令，使神岡鄉農會所受之財產上損害持續
    擴大。
  (4)上訴人於87年10月14日金融檢查報告中已明確指出：「辦理
    負責人及利害關係人或職員之放款有已轉列催收款項或還本
    付息有欠正常列為應予評估放款者，如…陳康金枝（常務監
    事癸○○之配偶）一般放款（擔保） 12,400千元（自87年2
    月起利息延滯，本次檢查列為應予評估放款）」等語。惟被
    上訴人子○○、壬○○、丁○○、戊○○、丑○○、辛○○
    等辦理貸款業務人員，於88年2月5日明知或應知該筆貸款案
    業已逾期，且有前揭違法情事，卻仍配合癸○○之要求，共
    同違背負責神岡鄉農會貸款審核之職務，未翔實審查，無視
    放款批覆書至少有過去履約情形欄未勾選，另有他筆 500萬
    貸款未還，但現欠即已准未放欄卻空白未記載等缺失、陳康
    金枝與癸○○徵信報告表中亦至少有87年度收入金額不實記
    載為「夫妻合 150萬元」，88年2月5日償債情形勾選不實之
    「正常」等缺失，即准予再展期 2年。顯已嚴重違反前揭法
    令。
  (5)90年 4月25日，被上訴人子○○與壬○○等辦理貸款業務人
    員明知該筆貸款案有前揭違法情事，且有繳息延滯、債信貶
    落之情形，財政部並已於90年1月8日以台財融(六)第89442398
    號函限神岡鄉農會於文到後 3個月內收回全數借款，卻仍配
    合癸○○之要求，共同違背負責神岡鄉農會貸款審核之職務
    ，不但未依上開函令收回借款，亦未進行催收、訴訟，甚至
    於90年 3月20日在陳康金枝與癸○○之徵信報告表上記載不
    實之清償情形正常紀錄，更於90年 4月25日不顧貸款主辦人
    陳春妹業已在放款批覆書中記明現欠金額，徵信意見欄亦註
    明「本件是關係戶」，信用部主任丁○○亦在審查意見欄簽
    註「請提審議小組審議」，竟仍准予再展期 2年，顯已嚴重
    違反個人授信案件徵信處理注意事項3確實徵信之要求。
  (6)該筆貸款自90年 5月25日起，即停止繳息，貸款均未清償，
    上訴人於91年 7月12日派員進駐神岡鄉農會代行職權，並於
    91年 7月26日移交合作金庫概括承受，金融重建基金對此賠
    付868萬元，合作金庫則於91年10月份轉銷呆帳868萬元。
(九)、綜上，迄92年12月止，各貸款案初貸金額共計6560萬元均未
    清償，積欠利息及違約金亦達13,060,904元，造成神岡鄉農
    會鉅大損失。神岡鄉農會信用部因逾放比高達 54.9%，經原
    告配合行政院金融重建基金之處理機制，於91年 7月12日派
    員進駐代行職權，並於同月26日移交合作金庫銀行股份有限
    公司概括承受，並改制為合作金庫銀行神岡分行，始依法進
    行訴訟、強制執行。金融重建基金就合作金庫銀行承受前開
    貸款案，補償金額計5328萬元。上揭事實有台中地方法院檢
    察署92年度偵字第13077號、17357號起訴書及緩起訴書可稽
    。
(十)、如前所述，被上訴人子○○擔任神岡鄉農會總幹事、癸○○
    擔任農會監事、常務監事及理事長、壬○○係該農會秘書，
    丁○○係該農會信用部主任，卯○○、丑○○、辛○○、戊
    ○○、寅○○等人係該農會信用部徵信授信承辦人員，與神
    岡鄉農會屬有償委任、僱傭之關係，竟以違法授信之方式，
    貸款予子○○關聯戶，致生損害於神岡鄉農會。故被上訴人
    子○○、癸○○、丁○○、卯○○、丑○○、辛○○、戊○
    ○、壬○○、寅○○等人，分別依農會法第32條、民法委任
    、僱傭契約及因此所生民法第227、544條等規定與民法第18
    4、185條有關共同侵權行為規定，對於神岡鄉農會負損害賠
    償責任。另被上訴人己○○、乙○○、丙○○等人則應依民
    法第184、185條負共同侵權行為損害賠償責任。
(十一)、又不真正連帶債務雖民法並無明文規定，但實務上及學者間
    通說均承認之，其在對外效力方面，亦相同於連帶債務。查
    本案被上訴人子○○、癸○○、壬○○、丁○○、卯○○、
    丑○○、辛○○、戊○○、寅○○等人，與神岡鄉農會分別
    有委任、僱傭之關係，竟共同違反善良管理人之注意之債務
    不履行，並與被上訴人己○○、乙○○、丙○○等人之侵權
    行為致神岡農會受之損害，乃屬同一，即為「因一人之債務
    不履行與他人之債務不履行之競合而成立」之不真正連帶債
    務。而原告向被上訴人等人均係請求所受損害之全部賠償，
    惟各違貸案之損害具有同一性，故上訴人主張被上訴人等人
    應負不真正連帶債務，使被上訴人等人得因其中一被上訴人
    之履行債務，而就該履行部分同免責任。
(十二)、對被上訴人抗辯之陳述：
  (1)上訴人得以自己名義提起本訴，並代為受領損害賠償金：
    按行政院金融重建基金設置及管理條例第17條第 1項規定
      ：「本基金依本條例規定辦理賠付後，其賠付之限度內，
      取得該金融機構對其負責人、職員因委任或僱傭契約所生
      之債務不履行損害賠償請求權或侵權行為損害賠償請求權
      ，與其職務保證人、保證保險人及共同侵權行為之損害賠
      償請求權。」、第 2項規定：「存保公司得於本基金授與
      訴訟實施權後，以自己之名義，對前項所列應負賠償責任
      之人提起民事訴訟或聲請承當訴訟。」是以，行政院金融
      重建基金依法賠付後，即法定取得經營不善之金融機構對
      其負責人、職員等人之損害賠償請求權。
    查神岡鄉農會因經營不善，其營業及資產負債已由合作金
      庫銀行概括承受，其負債超過資產之差額已由行政院金融
      重建基金依賠付契約賠付，而取得原神岡鄉農會對於被上
      訴人等之損害賠償請求權。
    按財政部91年5月20日台財融(三)字第091801080號函釋：「
      該條例第16條第 4項係在規定金融重建基金依該條例第10
      條規定賠付缺口後，取得原經營不善金融機構依法（信用
      合作社法、農（漁）會法或民法等）得向應負賠償責任之
      人求償之權利依據（類似民法第 312條規定）」。亦為最
      高法院95年度台上字第378號民事判決所肯認。
    經查合作金庫銀行於91年 7月26日概括承受神岡鄉農會，
      係由重建基金委託上訴人以差額賠付方式先行處理，自應
      與上開函示、判決做相同解釋，被上訴人等辯稱上訴人無
      民法第312條之代位權，實有誤會。
    次查，重建基金賠付給合作金庫之金額，均在本件系爭違
      貸案逾期尚未清償之金額範圍內，則依前揭函釋、判決見
      解，即得據此向應負責之被上訴人等人請求賠償。被上訴
      人等辯稱上訴人未證明賠付金額如何計算云云，顯有誤會
      。且上訴人所請求之損害係重建基金所賠付之金額，而非
      合作金庫承受神岡鄉農會後，就系爭違貸案所受之損害。
      是故，上訴人既已證明賠付合作金庫，且請求賠償金額在
      在系爭違貸案所受損害之最低範圍（即貸款未還之本金）
      內，即得據此請求被上訴人等人賠償。
    第按「金融重建基金條例第16條第4項…雖係規定於前3項
      所定刑事責任之後，但既未特別明定僅得向『依前三項規
      定』應負賠償責任之人提起，復未明文限縮其請求權僅係
      對該『應負賠償責任之人』之『侵權行為』損害賠償請求
      權，又係『代』參加存款保險機構或金融重建基金提起，
      而該條例之制定，旨在處理經營不善之金融機構，以穩定
      金融信用秩序，改善金融體質，健全金融環境，此觀該條
      例第1條之規定自明。因此，同條例第10條第 1項第2款乃
      規定，金融重建基金得委託中央存款保險公司以『賠付』
      負債超過資產之差額方式，處理經營不善之金融機構。中
      央存款保險公司於『賠付』經營不善之金融機構負債差額
      後，該經營不善金融機構之資產負債缺口，即因而得以彌
      補，不再有損害，於此情形，當然承受被處理金融機構於
      同一次處理範圍內之一切權利，乃特以上開條項明定中央
      存款保險公司得提起民事訴訟之依據，以達上開立法目的
      所要求之時效性。此觀修正後（即94年 6月22日修正公布
      ）第17條第1、2項已明定：『本基金依本條例規定辦理賠
      付後，在其賠付之限度內，取得該金融機構對其負責人、
      職員因委任或僱傭契約所生之債務不履行損害賠償請求權
      或侵權行為損害賠償請求權，與其職務保證人、保證保險
      人及其同侵權行為人之損害賠償請求權。存保公司得於本
      基金授與訴訟實施權後，以自己之名義，對前項所列應負
      賠償責任之人提起民事訴訟或聲請承當訴訟。』益足明之
      。則從上開法條之體例結構及該條例之立法目的而言，修
      正前第16條第 4項所定『應負賠償責任之人』，應不限於
      同條第1項至第3項所定故意侵權行為或實施犯罪之人，因
      過失侵權行為或債務不履行應負賠償責任之人，應均為中
      央存款保險公司所得代為提起民事訴訟請求賠償之對象。
      」最高法院95年度台上字第 378號、95年度台上字第1098
      號民事判決已說明甚詳，被上訴人等辯稱上開條例並未賦
      予原告中央存保公司得代位行使重建基金之權利云云，顯
      無理由。
    綜上，行政院金融重建基金既已依賠付契約賠付神岡鄉農
      會負債超過資產之差額予承受銀行合作金庫，依行政院金
      融重建基金設置及管理條例第17條第 1項規定，已取得原
      神岡農會對被上訴人等人之損害賠償請求權，自得授與訴
      訟實施權予上訴人，使上訴人得以自己名義提起本件訴訟
      ，並代為受領損害賠償金。
  (2)上訴人得依民法第184條第1項、及農會法第32條等規定，向
    被告等人請求賠償損害：
    被上訴人等人另辯稱上訴人仍得向借款人、保證人求償或
      就擔保品受償，否認上訴人已受有損害云云。惟神岡鄉農
      會或合作金庫基於貸款契約或保證契約，對貸款戶或保證
      人請求返還貸款，與上訴人分別依據農會法第32條、民法
      第 544、184、185條、及僱傭契約債務不履行（民法第22
      0、227條）等規定，對被上訴人等人所請求之損害賠償，
      二者之請求權基礎並不相同，自得分別為之，個別受償。
      被上訴人等人前揭所辯，實屬無據。
    次按民法第873條第1項規定：「抵押權人，於債權已屆清
      償期，而未受清償者，得聲請法院，拍賣抵押物，就其賣
      得價金而受清償。」可知拍賣抵押物而受償，僅是債權人
      實現債權的一種方式，並非必要方式，債務人或其他應負
      賠償責任之人，均無理由要求債權人必須以擔保物變價抵
      償，或將擔保物計入已獲償之範圍內。故被上訴人等人抗
      辯上訴人仍得就擔保品受償，而認無上訴人所主張之損害
      云云，亦屬誤會。
    再按民法第 184條規定：「因故意或過失，不法侵害他人
      之權利者，負損害賠償責任。」次按刑法第 342條規定：
      「為他人處理事務，意圖為自己或第三人不法之利益，或
      損害本人之利益，而為違背其任務之行為，致生損害於本
      人之財產或其他利益者，處五年以下有期徒刑、拘役或科
      或併科一千元以下罰金。前項之未遂犯罰之。」查該 2條
      雖屬不同法律規定，惟刑法背信罪顯含有民法侵權行為之
      構成要件。是故，檢察官既已認定被上訴人彼此間有犯意
      之聯絡及行為之分攤，應論以共同正犯，並經被上訴人承
      認犯行而予以緩起訴處分，被上訴人自應就該背信罪所涉
      及之民事侵權行為，負起損害賠償責任。
    被上訴人等人明知系爭貸款案是子○○係利用人頭戶陳康
      金枝等人分散貸款、集中使用，卻仍相互配合，逐級核章
      准予貸放，使神岡鄉農會因而受有相當於所貸金額之損害
      ，核屬違背社會公序良俗之詐欺取財行為，該當於民法第
      184條第1項後段「故意以背於善良風俗之方法，加損害於
      他人」之行為，上訴人代重建基金賠付後，自得對渠等請
      求損害賠償。
    被上訴人子○○身為神岡鄉農會總幹事，明知系爭貸款案
      違法，卻仍核章予以貸放，致神岡鄉農會至少受有相當於
      所貸金額之損害，該當於農會法第32條前段之要件，上訴
      人自得依該條規定，對之請求損害賠償。
    再查，神岡鄉農會於系爭貸款案中所貸出之金錢，為該農
      會所收受及保管之財物，卻因被上訴人等人之違法核貸，
      及被告癸○○怠於行使監察信用部業務及金融檢查報告所
      列農會缺失有無改進之權責，致喪失殆盡，渠等行為該當
      於農會法第32條後段之要件，上訴人自得依該條規定，對
      之請求負連帶損害賠償責任。
    又被上訴人壬○○於92年8月8日台中縣調站筆錄中業已自
      認：「（問：你任職於神岡鄉農會擔任秘書，並負責信用
      部業務審核，是否為依農業法規定，受理事會之委託，為
      農會處理事務而辦理農會貸款業務之人員？）是的。」檢
      察官並據此認定被上訴人犯有背信罪，則被上訴人事後否
      認其所擔任之秘書工作與核貸有直接關聯性云云，顯與前
      揭自認有所矛盾，實屬卸責之詞。
    末查，被上訴人雖無系爭貸款案最終核貸之權，惟其既負
      責在信用部主任所呈交之貸款申請文件上核章，即有指揮
      監督下級承辦人員之權責，此亦是神岡鄉農會設置逐級審
      核之制度之用意。被上訴人辯稱無指揮監督之職權，顯有
      誤會。且即便是總幹事已決定之事，只要被上訴人本於職
      責，充分表示反對之意見，檢察官即不會將其列為背信罪
      之共犯，上訴人也不會對之提起本件損害賠償之訴。然而
      ，被上訴人非但不循此途，反而配合被上訴人子○○等人
      ，違背所負責系爭貸款審核之義務，違法核章貸放，使神
      岡鄉農會因此受有損害，除負民法僱傭契約之債務不履行
      損害賠償責任外，並應依農會法第32條第 2項之規定，與
      總幹事連帶負起損害賠償之責。
  (3)上訴人對被上訴人等人之損害賠償請求權，尚未罹於時效：
    按債務不履行之行為，與侵權行為之性質不同，應於在受
      催告未為履行時，負賠償因遲延所生損害之責任，無民法
      第197條第1項所定短期時效之適用（最高法院49年台上字
      第144號民事判例參照）。
    經查被上訴人等人以侵權行為請求權已罹於時效，抗辯拒
      絕給付云云，惟查被上訴人等人均係神岡鄉農會內負責或
      監督徵信授信之人員，上訴人對被上訴人除請求侵權行為
      損害賠償外，尚以被上訴人等人違反僱傭契約為由，主張
      債務不履行損害賠償請求權，其時效為15年，迄今仍未消
      滅，則被上訴人自無從為時效抗辯。
  (4)上訴人得依民法第 544條規定，向被上訴人子○○、癸○○
    請求損害賠償：
    被上訴人子○○及癸○○受神岡鄉農會委任，分別擔任總
      幹事及理監事之職位，卻利用陳康金枝名義，供渠等向神
      岡鄉農會違法貸款，已違背農會法施行細則第25條及第26
      條所規定之理監事職責。且渠等明知財政部於90年1月8日
      以台財融(六)第 89442398號函限神岡鄉農會於文到後3個月
      內收回全數借款，卻仍未依要求收回，亦未進行催收、訴
      訟，致神岡鄉農會於系爭貸款案中受有 356萬3197元之損
      害，上訴人自得於賠付合作金庫後，依民法第 544條之規
      定，向被上訴人癸○○請求賠償。
    次按農會法施行細則第25條規定：「農會理事會之職權如
      下：…四、審查會務、業務實施計畫、預決算及各種章則
      。」26：「農會監事會之職權如下：…二、監察理事會各
      種會務、業務及財務報告。…五、監察農會內部稽核及金
      融檢查報告之缺失改善事項。」次按銀行法施行細則第 3
      條規定：「非屬公司組織型態之銀行及其他金融機構，應
      在其組織章程內載明負責人之範圍。前項負責人之範圍，
      …在農會信用部或漁會信用部應包括農會或漁會之總幹事
      、信用部(分部)主任；理事、監事涉及信用部業務時，亦
      為負責人。」。
    經查，被上訴人癸○○於82年 2月間起受神岡鄉農會選任
      為監事，86年起當選為常務監事，90年 3月間起當選為理
      事長，為受神岡鄉農會委託行使監事職務之人，有監察信
      用部業務及金融檢查報告所列農會缺失有無改進之權責，
      因此亦屬神岡鄉農會處理貸款業務之人，而為農會法第32
      條所規定之「有關職員」。被上訴人辯稱無該條文之適用
      云云，顯不可採。
  (5)上訴人得以被上訴人戊○○、辛○○、丁○○、壬○○、卯
    ○○等人違反僱傭關係之善良管理人注意義務為由，依民法
    第227 條規定，向渠等請求損害賠償：
    首揭，商場上之投資固有風險可言，而不能逕以成敗論斷
      功過。惟一切投資行為，均應遵循相關之法令規定，不能
      恣意妄為，或忽視守成。尤其是為他人管理財物之專業經
      理人，如金融機構之貸款審核人員，同時兼負為存款戶及
      金融機構本身牟取更大利益，與保障所管理之財物免受不
      當損害之雙重義務，其如覓得申貸客戶，雖可為金融機構
      創造利息收入，但倘若只顧一味爭取業績，而未依法對借
      戶進行徵信，判斷該人是否確實具有還款能力，或違法不
      應貸而貸（如超貸或容許分散貸款集中使用等），則金融
      機構於貸放當時，即受有相當於貸放本息之損害，核准貸
      放之行為人即應就此負不法侵權或違背職務等賠償之責，
      日後若貸放之金融機構仍實質受償（指非僅是形式上帳面
      之填補），該等非法核貸人員或能同免其責；但若此貸款
      債權仍有全部或部分無法受償，渠等即仍應負責，無從以
      借戶日後還款能力生變，或社會經濟狀況有所變遷等投資
      風險主張免責，被上訴人等人藉此所辯，顯無理由。退步
      而言，縱屬投資風險，有關農會信用部借款人資格與個人
      授信限額之規定，即屬為避免風險過於集中之控管機制，
      自不容被上訴人等人利用各種方式規避，增加神岡鄉農會
      之放款風險，更不容被上訴人以只要景氣好轉，即能償還
      債務推託、卸責。
    按民法第 535條後段規定，受任人處理委任事務，受有報
      酬者，應以善良管理人之注意為之。而所謂善良管理人之
      注意，即行為人注意之程度，依一般社會上之觀念，認為
      具有相當知識及經驗之人對於一定事件所能注意者，客觀
      的決定其標準；至行為人有無盡此注意義務之知識或經驗
      ，在所不問。而行為人如違反善良管理人之注意義務，即
      應負起抽象輕過失之責任（最高法院29年滬上字第 106號
      民事判例要旨、79年台上字第1203號判決要旨參照）。民
      法第 544條復規定，受任人因處理委任事務有過失，或因
      逾越權限之行為所生之損害，對於委任人應負賠償之責。
      次按稱僱傭者，謂當事人約定，一方於一定或不定之期限
      內為他方服勞務，他方給付報酬之謂。而受僱人給付勞務
      ，應服從僱用人之指示，且因其受有報酬，故須盡善良管
      理人之注意義務，如因受僱人之故意或過失致生損害於僱
      用人，仍應負債務不履行之責任（台灣高等法院94年度重
      上字第217號民事判決參照）。
    本件被上訴人等人無論與神岡鄉農會間係委任或僱傭關係
      ，既擔任神岡鄉農會貸款審核人員一職，即應具有此一職
      位應有之專業知識與法令認知，並就此對神岡鄉農會負起
      忠誠與善良管理人之注意義務。被上訴人等人雖辯稱神岡
      鄉農會內部並未對渠等進行徵信、授信之專業訓練云云，
      不但無由免責，反而凸顯渠等於辦理系爭各貸款案時，確
      實有輕忽法令、未依法審核之故意或重大過失。
    再按金融機構辦理貸款申請，首重徵信，依中華民國銀行
      公會會員徵信準則第 4條規定，徵信調查可說是確保授信
      債權之先決要件，其評估方式，著重在 5大因素（5P）之
      綜合調查、分析與判斷。 5大因素之調查，為金融機構貸
      款審核人員所應具備最基礎之從業能力，主管機關財政部
      於神岡鄉農會爆發超貸淘空弊案前，除已三令五申要求包
      含農會信用部在內之國內各金融機構遵守上開徵信原則，
      更於77年8月10日以台財融字第770229545號函頒佈「個人
      授信案件徵信處理注意事項」，再次強調上開5P原則。另
      銀行公會於69年 3月19日所公布之徵信與授信業務聯繫要
      點，亦是包含農會信用部在內之所有金融機構辦理徵信、
      授信事項所應遵循之規範，其中規定，亦是明確宣示上開
      5P 原則。
    經查，被上訴人等神岡鄉農會貸款承辦人員，均係經由一
      定之專業評定程序，始得進入神岡鄉農會信用部辦理授信
      業務，為專門之授信從業人員，則其對於業務上應遵守之
      法令，應無諉為不知之理。惟渠等於系爭各貸款案中之作
      為，卻均與上開原則乖違，不應貸而貸，已非正常性之授
      信貸款行為，而淪為圖利私人的不法行為。且從嗣後系爭
      貸款案之擔保品無法順利拍賣，或拍定所得無法足額清償
      貸款債務，亦資凸顯渠等疏於對貸款名義人進行確實徵信
      ，實有錯誤，自應對神岡鄉農會所受損害負賠償之責。
    被上訴人等人辯稱伊不負責徵信，亦無核准放款權責云云
      （如辛○○答辯），惟查：
    a.依徵信與授信業務聯繫要點第 5點規定：「為謀徵信工作
      迅速完成，徵信所需各種資料應由營業單位負責索取。」
      第 8點復規定：「客戶申請授信時，營業單位應初步審核
      ，如原則不予受理應即婉卻。」即足以說明被上訴人即使
      身為授信人員，仍負有初步徵信之義務，被上訴人等人所
      辯，顯有誤會。
    b.上開規定亦顯示徵信與授信單位彼此係相互依存、支援，
      均應共同對最終之放貸行為負責。惟查系爭各貸款案，授
      信承辦人員卻有前揭未依法徵提借戶所得稅申報資料，或
      雖徵提但其所得與欲貸金額顯不相當、未查明借戶基本資
      料所載還款能力證明（如年所得、職業等）是否正確、未
      實際與借戶接觸瞭解其還款能力、未查明其實際貸款用途
      、甚至未經徵信單位核章即准予貸放等明顯辦理貸款審核
      之缺失，足見擔任授信人員之被上訴人等人（如辛○○等
      ），即已未善盡初步徵信審核之義務，渠等前揭所辯，實
      屬推諉卸責之詞。
    c.第查，神岡鄉農會就貸款案，既設計有分級審核之機制，
      即是要求各級承辦人員本於對神岡鄉農會之忠誠與善良管
      理人注意義務，確實審核是否可以貸放，再簽擬具體意見
      呈送上級，絕非特定職位之人即可單獨決定貸放，而其他
      下級承辦人員均淪為橡皮圖章。因此，倘若無被上訴人子
      ○○以外之被上訴人等人核章與簽擬意見，制度上該貸款
      案即無法再往上呈送，更不可能發生系爭各貸款案之弊端
      ，故縱被告等人辯稱渠等無核定權（如丁○○、壬○○答
      辯），亦無從卸責。
    d.另從被上訴人子○○與癸○○辯稱系爭貸款案之核貸及展
      期過程均符合神岡鄉農會核貸之正常程序，伊並無利用職
      權影響相關承辦人員之展期決定云云，更看出身為上級主
      管與下級承辦人員之被上訴人彼此間相互推諉卸責，系爭
      各貸款案的確未據實徵信，益資證明神岡鄉農會因系爭貸
      款案所生之損害與被上訴人等人之逐級核貸行為間，確實
      有相當因果關係，且此等基於所負責台中九信貸款審核職
      務所應為之事，縱係受被上訴人子○○、癸○○等人之壓
      力而不為（如壬○○答辯），亦非完全不能抗拒，被上訴
      人等人仍應為渠等之核貸（包含建請與轉呈）行為負責，
      渠等前揭所辯，諉無足採。
    又各被上訴人間，有在上位者（如子○○、癸○○、丁○
      ○等）以信賴下級承辦人員之徵信、授信及擬貸建議為由
      ，將此等違法貸放責任推諉給身為下級承辦人員之被上訴
      人壬○○、丁○○、卯○○、戊○○、辛○○、丑○○等
      人，並指渠等均知情但仍逐層核章通過，而該等下級承辦
      人員，卻又指控係基於長官指示辦理，核貸權在長官云云
      ，彼此相互推諉卸責，惟恰足以證明系爭各貸款案因此等
      上下推託之原因，根本無人據實徵信，則對神岡鄉農會因
      此所生之損害，均應基於所受委任或僱傭之法律關係，負
      起完全之抽象輕過失責任。
    被上訴人有謂伊只辦理系爭貸款案之部分核貸行為，無須
      對其他前、後手被上訴人之核貸行為負責云云。惟按民法
      第213條第1項規定：「負損害賠償責任者，除法律另有規
      定或契約另有訂定外，應回復他方損害發生前之原狀。」
      基此，身為前手承辦人員之被上訴人，自負有將因自己違
      法行為所生損害回復原狀之義務，絕無推諉後承辦人員未
      能為其「收拾善後」而主張免責之理！且系爭各貸款案無
      論是辦理初貸、展期或借新還舊，實際上均為一新貸款案
      ，依法均應辦理借款人及保證人之徵信與不動產之估驗，
      以查明當下是否能予以貸放，不受該貸款案之金額先前是
      否已經貸放所影響，故身為後手承辦人員之被上訴人，基
      於與神岡鄉農會間委任或僱傭關係所生之善良管理人注意
      義務，如知系爭各貸款案有違法貸放之情事，則為神岡鄉
      農會之利益，所應為者是戮力追回此等違貸之款項，不應
      為者是再為貸放，否則無異是以自己之擬貸或核貸行為「
      擔保」此一新的貸款能被收回，自應就神岡鄉農會就系爭
      各貸款案於之前及之後所生之損害，負起全部之賠償責任
      ，無從辯稱該貸款案之損害於其貸放前已經發生。
    末按臺灣高等法院高雄分院92年度金上易字第 2號判決意
      旨，可知實務見解亦認為金融機構辦理授信業務乃複雜而
      又具有組織性，故每一違法授信案件之構成，皆應認係一
      集體作業，則授信過程中每一環節之負責人員，倘有故意
      或過失違背義務之情事，而其行為共同成為損害之發生原
      因時，其間即有共同因果關係，違法之授信承辦人員即須
      對其行為所造成之損害負責。另參照我國學說及實務多數
      之見解，「相當因果關係」之有無，係以「有此原因，則
      通常有此結果」為判定，則被上訴人等人於其明知為不實
      之擔保品查估及辦理放款之行為時，以其專業智能及工作
      經驗，皆得以預見此等不實徵信行為通常會造成不應貸放
      而貸放之損害結果，渠等之行為與神岡鄉農會所受之損害
      間，自有相當因果關係，被上訴人等人應難辭其咎。因此
      ，無論各被上訴人是辦理系爭貸款案前後次之授信審核，
      抑或辦理其中某次授信之審核，彼此間之違法核貸或擬貸
      行為，均與神岡農會因此所生之損害間，據有相當因果關
      係，除應就此負起完全之賠償責任外，彼此間則為不真正
      連帶關係。
  (6)被上訴人辛○○於承辦本件相關之貸款案時，確實有違反應
    遵守之授信規定：
    按當事人主張有利於己之事實者，就其事實有舉證之責任
      ，民事訴訟法第 277條前段定有明文。又各當事人就其所
      主張有利於己之事實，均應負舉證之責，故一方已有適當
      之證明者，相對人欲否認其主張，即不得不更舉反證，最
      高法院19年上字第2345號判例要旨說明甚詳。
    經查，上訴人已證明財政部曾於85年 8月29日將台財融字
      第85535885號函送交神岡鄉農會，相關承辦人員即應知悉
      並遵循辦理。被上訴人辛○○則辯稱神岡鄉農會並未將上
      開函示公告或交由同事傳閱，故伊不知悉該函之內容，且
      伊係依循前手之作法辦理展期，新貸案則因神岡鄉農會沒
      有教導如何處理，且當時總幹事（子○○）要求伊對保後
      上呈即可，伊應無違反上開財政部函示或神岡鄉農會之指
      示云云。惟被上訴人當時既擔任神岡鄉農會之徵信授信承
      辦人員，自應瞭解授信徵信之相關法令、函示規定，亦有
      知法之義務，並於承辦相關業務時調閱相關之文件參考。
      故被上訴人如欲否認非因自己之過失而不知悉該函示之存
      在，即應另行提出反證以實其說。被上訴人辯稱此應由上
      訴人舉證云云，顯有誤會。
    被上訴人辛○○雖辯稱伊係於接獲本訴後始查得相關公文
      云云，惟此更凸顯被上訴人確實有能力於承辦相關貸款案
      時，取得上開財政部函示，卻怠於為之，使陳康金枝、己
      ○○、寅○○、丙○○等違貸案僥倖過關，顯有違徵信授
      信人員所應具備之善良管理人注意義務，因而造成神岡鄉
      農會之損害，自應就此對該農會負債務不履行與侵權行為
      之損害賠償責任。
    況查，被上訴人辛○○明知子○○係借用人頭分散貸款，
      集中使用，顯係為規避神岡鄉農會對同一關係人貸款之限
      額，卻仍配合子○○，違背所負責神岡鄉農會之貸款審核
      義務，未確實徵信就逐級准予放款，自應就該等違法核貸
      行為負責。
    被上訴人辛○○縱使不知前揭財政部函示，亦不應核准並
      建請展期或放款。按輔導農會信用部加強處理逾期放款及
      催收款實施要點（69年3月15日修正）第9條規定：「對於
      逾期未還之借款人及保證人，應自逾期之日起一律停止貸
      款，直至還清借款為止。」被上訴人身為徵信授信人員，
      對該法令自應知悉。惟其所承辦之陳康金枝 200萬元展期
      案、1240萬元展期案及300萬元新貸案、己○○500萬元展
      期案、寅○○1000萬元展期案、丙○○1000萬元展期案，
      借戶均有逾期未還情形，依前揭實施要點第 9點規定，已
      不得再同意展期或新貸，被上訴人明知卻仍核章放行，顯
      已違背所負責神岡鄉農會貸款審核之職務。
    被上訴人辛○○辯稱伊所處理之展期案，係延續前手之方
      式處理，並無違背職務之行為云云。惟查被上訴人所處理
      過的展期案，其前手就放款批覆書所填載之內容已嫌粗糙
      ，不料被告以新人之身分，竟變本加厲，應填寫之內容不
      是全部空白，就只是粗略填寫，其舉根本不是延續前手作
      為，而是自作主張、恣意為之，在在顯示其確實違反所應
      負責之貸款審核義務。
    查陳康金枝於89年6月27日所貸之300萬元，屬於新貸款案
      ，其徵信及擔保品估價均應重新辦理，並詳實記載於放款
      批覆書等相關文件中。惟被上訴人辛○○一方面承認此為
      新貸案，卻另辯稱該案屬舊貸，徵信與估價早已完成云云
      ，顯屬矛盾之詞，亦不符合徵信原則，實不足為採。況查
      ，被告辛○○是第一次承辦新貸案，其態度更應嚴謹，惟
      被上訴人於辦理展期案時，尚知放款批覆書要先有調查員
      核章並檢附不動產調查表與徵信報告表，卻於本件新貸案
      中，不知參考其他類似案件之處理方式，且未經徵信調查
      人員審查（徵信員、調查員欄空白）、亦未檢附任何徵信
      資料，即逕行於主辦人欄核章，草率至此，絕非其所言神
      岡鄉農會未教導經辦如何處理、當時總幹事要求其對保後
      上呈即可云云，可以搪塞。
    次查，本件相關違貸案是通過被上訴人辛○○之審查並建
      請上級核准後，才會使神岡鄉農會之損害加大，檢察官亦
      因此認為被上訴人辛○○與其他被上訴人有犯意之聯絡及
      行為之分攤，應論以共同正犯，則被上訴人辛○○之違法
      核貸行為與神岡鄉農會所受之損害間，自有相當因果關係
      ，不因被上訴人辯稱伊非原始之貸放承辦人員，或先前已
      有繳息不正常情形，即得免責。其辯稱誤解緩起訴之意義
      ，才會接受檢察官之緩起訴處分云云，顯屬嗣後卸責之詞
      。
  (7)被上訴人丁○○於97年 5月13日民事答辯狀中所為之「賠付
    爭點比較」，有諸多誤解之處：
    被上訴人雖辯稱伊有加註表示意見云云，惟此等加註意見
      ，須達於已盡善良管理人注意義務之程度，方可免責。譬
      如被告丁○○於【編號(五)至(八)子○○利用乙○○冒貸
      按】中，於初貸時之放款批覆書上加註「擬請補附年度所
      得證明再撥貸。」【編號(五)至(八)證一參照】，於展期
      時之放款批覆書上加註「擬請提審查小組及輔導小組後辦
      理。（該員另有三筆擔保品各貸 580萬元）」【編號(五)
      至(八)證二參照】，檢察官因而認為被上訴人丁○○對該
      等貸款案無背信行為，上訴人亦未請求被上訴人丁○○對
      此等冒貸案負責，並不論該等貸款案是否仍予以貸放，足
      見檢察官及上訴人對被上訴人等所要求盡到之善良管理人
      注意義務實相當寬鬆，但倘若連相當於上開程度之註記均
      未達到（如丁○○其他註記），甚至連註記表示意見均無
      （如丁○○以外之其他承辦被上訴人），即仍應負起全部
      責任。至於被上訴人丁○○於【編號(一)子○○利用陳康
      金枝冒貸案】在90年 3月20日之展期申請案（未通過），
      及【編號(九)癸○○利用陳康金枝冒貸案】在90年 4月25
      日之展期申請案（仍通過）中，雖曾因當時財政部業已於
      90年1月8日以台財融（六）第89442398號函限期於「文到
      三個月收回全部借款」，而不敢配合貸放，才在放款批覆
      書上註記「請提審議小組審議」等語，檢察官據此認定丁
      ○○就該二次貸款展期案尚難認與子○○等人有背信犯意
      之聯絡，惟此顯係因財政部介入而不敢再為違法放貸，不
      影響渠等先前已經造成神岡鄉農會之損害，故於民事上，
      被上訴人丁○○等人仍應就所涉之系爭各貸款案，負起全
      部之賠償責任。
    次查，金融機關內部轉列呆帳停止計息之目的在於避免會
      計帳上之損害持續擴大，惟對外向債務人求償所主張之損
      害賠償則是繼續計息，查系爭各貸款案之擔保品拍定分配
      期日均在91年10月轉列呆帳之後，合作金庫就此所受之損
      害當然已經增加，惟被上訴人卻仍以91年10月轉列呆帳之
      金額作為是否已完全受償之計算基準，辯稱足以沖銷呆帳
      云云，顯然有所誤解。
    第查，合作金庫雖將系爭各貸款案未受償、已屬無擔保且
      名義借款人與保證人均已無力償還之債權部分，出售予台
      灣金聯資產管理股份有限公司，惟如前述，此等債權僅限
      於對借款人與保證人之還款請求權，不及於上訴人對被上
      訴人等人之損害賠償請求權，被上訴人等辯稱將因此負更
      大之債務云云，顯有誤會。反之，系爭貸款案縱經拍賣擔
      保物，仍有未受償之放款損害，且此等損失會隨時間經過
      而持續擴大，如合作金庫未能及時將此等求償不易之不良
      債權售出，總有一天其所受損害勢將大於重建基金之賠付
      金額，足證會計師就系爭貸款案所為可能遭受損害之評估
      ，尚稱合理。
  (8)上訴人得向被上訴人請求損害賠償之金額即如附表(一)所示之
    賠付金額：
    神岡鄉農會於系爭各貸款案違法貸放時起，即已發生至少
      如所貸放本金之損害，但因尚未受償，所受本金及利息損
      害持續擴大，計算至95年11月30日止，至少尚欠如附表(一)
      所示之債權額。
    按重建基金條例第17條第 1項規定：「本基金依本條例規
      定辦理賠付後，在其賠付之限度內，取得該金融機構對其
      負責人、職員因委任或僱傭契約所生之債務不履行損害賠
      償請求權或侵權行為損害賠償請求權，與其職務保證人、
      保證保險人及其同侵權行為人之損害賠償請求權。」，及
      最高法院86 年度台上字第258號民事判決意旨，可知金融
      機構因違貸所受之損害，於違法貸放時起，即已發生。
    查上訴人與合作金庫於91年 7月26日就概括承受神岡鄉農
      會之營業及資產負債一事，依行政院金融重建基金設置及
      管理條例第10條第 1項規定，約定金融重建基金賠付神岡
      農會負債超過資產之差額計算，以眾信聯合會計師事務所
      評估結果調整至概括讓與承受基準日之帳面價值為準。而
      眾信聯合會計師事務所就系爭各貸款案之評估方式，即是
      遵照上開「對經營不善金融機構資產負債評估要點」規定
      辦理。
    因此，眾信聯合會計師事務所就系爭貸款案之擔保物及放
      款（含催收款）所為之評估，均係遵守上開評估要點規定
      ，自屬合法適當。況查系爭各貸款案中之擔保品，或拍定
      價格不足以清償貸款本息，或於概括讓與承受基準日時仍
      未聲請強制執行，或雖聲請拍賣，經減價拍賣後仍未拍定
      ，在在證明系爭各貸款案之擔保品確實遭被上訴人等人所
      高估。且被上訴人等人以擔保品價值為核准貸款唯一依據
      之作法，使神岡鄉農會無法立即從其他管道受償（譬如立
      即自借款人本人或保證人處全額受償），確實有違前揭之
      徵信授信5P原則與相關法令規定。
  (9)縱系爭貸款案之擔保品現已強制執行、變現，亦不影響上訴
    人請求損害賠償之範圍：
  查，迄合作金庫於91年 7月26日概括承受神岡鄉農會之全部
    營業及資產負債時止，系爭各貸款案至少仍有如上訴人起訴
    狀附表一所示之金額尚未清償，自屬被上訴人等人依前段規
    定所應賠償予台中九信之損害金額。經眾信聯合會計師事務
    所依「對經營不善金融機構資產負債評估要點」，就系爭貸
    款債權之回收可能性與擔保品之變現價值進行評估，調整為
    貸款債權實際價值後，由上訴人代表重建基金賠付其差額。
    而系爭各貸款案於合作金庫概括讓與承受基準日前，尚有許
    多擔保品仍未拍定，神岡鄉農會並未就此受償，所受損害仍
    存，故原告依法賠付後，依法取得前段所列之請求權，且所
    賠付金額亦均在系爭各貸款案尚未清償之本息範圍內，以此
    請求被上訴人等人賠償，自屬有據。
  次查，神岡鄉農會於91年 7月26日將系爭各貸款案讓與給合
    作金庫承受，其性質相當於出售不良債權，故於該承受基準
    日起，神岡鄉農會就系爭違貸案即已喪失對借款戶之借款返
    還請求權，縱嗣後合作金庫因拍賣擔保物，或就所承受之債
    權另行受償，受益者為合作金庫，上訴人或神岡鄉農會所受
    之損害均已無從再據此獲得填補，亦不影響上訴人於賠付當
    時所取得神岡農會對被上訴人等人基於農會法第32條、民法
    第544、227、184、185條等規定之債務不履行、共同侵權行
    為損害賠償請求權與可得請求之金額。被上訴人藉此所辯，
    顯係對上訴人之法定代位權（上訴人所代位者為神岡鄉農會
    之權利，而非合作金庫）及概括承受之性質有所誤解，不足
    為採。至於被上訴人等人賠償上訴人後，基於真正與不真正
    連帶債務所生彼此間（含貸款人）之內部責任分擔問題，更
    與上訴人無關。
  (十三)爰求為命：(1)被上訴人子○○、癸○○、戊○○、辛○○、
    丁○○、壬○○、卯○○等人均應給付行政院金融重建基金
    300 萬元，及自96年6月8日起至清償日止，按年利率5%計算
    之利息，並由上訴人代為受領。如上列任一被上訴人為全部
    或一部之給付時，其餘被上訴人於該給付範圍內同免給付之
    義務。（子○○關聯戶：陳康金枝案）。(2)被上訴人子○○
    、己○○、戊○○、丑○○、卯○○、丁○○、辛○○、壬
    ○○等人均應給付行政院金融重建基金500萬元，及自96年6
    月 8日起至清償日止，按年利率5%計算之利息，並由上訴人
    代為受領。如上列任一被上訴人為全部或一部之給付時，其
    餘被上訴人於該給付範圍內同免給付之義務。（子○○關聯
    戶：己○○案）。(3)被上訴人子○○、寅○○、丁○○、壬
    ○○、丑○○、辛○○等人均應給付行政院金融重建基金10
    00萬元，及自96年6月8日起至清償日止，按年利率5%計算之
    利息，並由上訴人代為受領。如上列任一被告為全部或一部
    之給付時，其餘被上訴人於該給付範圍內同免給付之義務。
    （子○○關聯戶：寅○○案）。(4)被上訴人子○○、丙○○
    、卯○○、丁○○、戊○○、辛○○、壬○○等人均應給付
    行政院金融重建基金1000萬元，及自96年6月8日起至清償日
    止，按年利率5%計算之利息，並由上訴人代為受領。如上列
    任一被上訴人為全部或一部之給付時，其餘被上訴人於該給
    付範圍內同免給付之義務。（子○○關聯戶：丙○○案）。
    (5)被上訴人子○○、乙○○、戊○○、丑○○、壬○○、己
    ○○等人均應給付行政院金融重建基金1660萬元，及自96年
    6月8日起至清償日止，按年利率5%計算之利息，並由上訴人
    代為受領。如上列任一被上訴人為全部或一部之給付時，其
    餘被上訴人於該給付範圍內同免給付之義務。（己○○聯貸
    案：乙○○ 4案）。(6)被上訴人子○○、癸○○、戊○○、
    丑○○、卯○○、丁○○、辛○○、壬○○等人均應給付行
    政院金融重建基金 868萬元，及自96年6月8日起至清償日止
    ，按年利率5%計算之利息，並由上訴人代為受領。如上列任
    一被上訴人為全部或一部之給付時，其餘被上訴人於該給付
    範圍內同免給付之義務。（癸○○關聯戶：陳康金枝案）。
    (7)第1至7項聲明，請准予宣告假執行之判決。（原審判決被
    上訴人應給付如附表(一)「應賠償金額」所示之金額本息，並
    由上訴人代為受領，如同一給付之任一被告為全部或一部之
    給付時，其餘被告於該給付範圍內同免給付之義務，並駁回
    上訴人其餘之訴，經上訴人及被上訴人辛○○分別就其敗訴
    部分提起上訴，餘被上訴人則未就其敗訴部分提起上訴，是
    本件審究範圍僅及於上訴人敗訴及被上訴人辛○○敗訴部分
    ，餘均告確定，核先明）。
二、被上訴人方面：（除辛○○以外之被上訴人，均未於言詞辯
    論期日到庭為陳述，據其在原審、本院以書狀或到庭所為聲
    明、陳述如下）
(一)、被上訴人子○○、己○○部分：
  (1)上訴人不得以自己名義起訴並代為受領損害賠償金：
  按「存保公司得於本基金授與訴訟實施權後，以自己之名義
    ，對應負賠償責任之人提起民事訴訟或聲請承當訴訟。」94
    年6月22日修正後之行政院金融重建基金設置及管理條例第1
    7 條第1、2項固定有明文，然修正前（即90年7月9日訂定公
    布之行政院金融重建基金設置及管理條例全文共17條中）並
    無上開規定，且修正後所增訂之上開規定亦無得溯及既往適
    用之規定。而依上訴人起訴狀附原證二之「賠付契約」之簽
    訂日期係91年 7月26日，行政院金融重建基金顯無從依上揭
    94年 6月22日修正後之行政院金融重建基金設置及管理條例
    第17條第1、2項規定之法定移轉方式「…取得該金融機構對
    其負責人、職員因委任或僱傭契約所生之債務不履行損害賠
    償請求權或侵權行為損害賠償請求權，與其職務保證人、保
    證保險人及共同侵權行為人之損害賠償請求權…」，從而上
    訴人亦無從「…以自己之名義，對前項所列應負賠償責任之
    人提起民事訴訟或聲請承當訴訟…。」上訴人提起本件訴訟
    ，顯非適法。
  查本件上訴人與合庫銀行訂立之賠付契約第 5條約定除該契
    約所約定者外，本件上訴人對於合庫銀行所承受神岡鄉農會
    信用部之營業及資產負債，不負任何擔保或賠償責任；第 3
    條約定依行政院金融重建基金設置及管理條例第16條第 4項
    規定，得由本件上訴人提起民事訴訟之請求權或其他權利，
    未列入第 1條評估範圍者，不包含於合庫銀行承受神岡農會
    信用部營業及資產負債之範圍內，其利益或損失不影響本契
    約之權利義務；第 1條則約定本件上訴人受行政院金融重建
    基金委託賠付神岡鄉農會信用部負債超過資產之差額，其差
    額之計算，雙方同意以合庫公司與神岡鄉農會信用部概括讓
    與承受標的依眾信聯合會計師事務所評估結果調整至概括讓
    與承受基準日之帳面價值為準，此有賠付契約在卷可稽。則
    由前開約定可知，神岡鄉農會信用部之債權債務或資產若列
    入前開概括讓與承受賠付契約第 1條之評估範圍者，則由合
    庫銀行概括承受，應可認定。次查上訴人主張就本件損失賠
    付金額係經眾信聯合會計師事務所評估損失之金額，則系爭
    損害賠償金額既業經眾信聯合會計師事務所列入評估，依前
    開賠付契約約定，自係合庫銀行概括承受之範圍，並未移轉
    於上訴人，應可認定。況另參酌承受後之合庫公司亦對前述
    貸款之個案積極催討清理中，則系爭損害賠償請求權或前開
    貸款案之契約上請求權，自應由合庫銀行行使至明，上訴人
    之前開請求，自屬無據。
  (2)上訴人不得依民法第184條第1項前段、第544條、農會法第3
    2 條規定向被上訴人請求損害賠償；且上訴人請求權已罹於
    時效而消滅：
  神岡鄉農會自被上訴人子○○62年元月接任總幹事時之 630
    萬元存款至創最高存款紀錄時已達60億元之多，在全國各級
    農會為求生存賺取利潤加惠補助農民協助建設農村提升文化
    等大前題之下，被上訴人子○○均係在堅持確保農會債權的
    原則下，適度靈活放寬貸款條件，如在神岡鄉農會貸款時祇
    要係以有會員資格之人申貸，並有足夠價值的擔保品者，即
    可提供在神岡鄉農會設定抵押借款，而中央存保公司在每年
    一度檢查各級農會或信用合作社金融業務時，亦從未指稱神
    岡鄉農會此種作法為非法貸款，要防止分散貸款集中使用杜
    絕風險亦從未指為非法，中央存保公司每年對所有農漁會做
    金融業務檢查報告的改善或檢討糾正事項比比皆是，舉不勝
    舉，但從未就神岡鄉農會上開作法指為違法。上訴人如今遽
    指神岡鄉農會之上開作法為違法，實令人難以折服。
  被上訴人子○○擔任總幹事期間之神岡鄉農會對放款擔保品
    之評估鑑價係參考一般行庫放款估價辦法訂定，均照實際訪
    查所得之實際市價評估，公告現值僅作為參考，徵信人員必
    須實際勘查擔保品地點、交通狀況、當地房地產價值行情，
    詢訪附近居民等後詳實評估計算。
  被上訴人子○○係於82年間購買系爭 4筆土地，因被上訴人
    子○○當時無自耕農身份，經商得共同被上訴人癸○○同意
    後始將該 4筆土地登記在癸○○名下，此乃被上訴人建置家
    業之正當行為。當時系爭 4筆土地之市價確有3000萬元以上
    價值。而各農會早期貸款作業往往都依據申請額製作鑑價表
    （祇要擔保品確足夠擔保清償即可），以致常遇有在增貸時
    始隨之提高鑑價製表之情事，又農會的貸款作業對於擔保品
    的鑑價辦法係比照一般行庫之估價辦法辦理（即市價高於公
    告現值依照市價查估，市價低於公告現值仍應照市價查估，
    並非依照公告現值逕行查估）。農會辦理貸款受限於會員貸
    款限額因而多有借用會員申貸情形，斯為全國各級農漁會普
    遍存在之現象，亦是不公開之事實，非獨神岡鄉農會，就此
    中央存保公司亦明知且均未於一年一次對全國各級農漁會做
    金融業務檢查報告書上指為非法，蓋若嚴格要求，則農會信
    用部勢必停頓，農會將無法生存。
  被上訴人子○○購置產業後係在秉持確保農會債權原則下，
    提供足以抵償的擔保品，借用會員資格依法申貸，經合法貸
    款作業程序核貸為期 8年間均按年清繳利息並無造成農會任
    何損失。嗣因農會被接管，財產被凍結，被上訴人子○○亦
    曾努力擬先就每個貸款個案分別予以處理，惟因當時被上訴
    人等所有財產均已遭財政部凍結並經中央存保公司假扣押，
    而合作金庫又要求一次全部清償，堅持採以法拍方式處理，
    致本案中之擔保品遭以賤價標出，而得標者嗣將土地轉售時
    則係以每坪 35000元之價格轉售，足證被上訴人申貸時確實
    並無違法高估行為，而實際為被上訴人子○○借用會員資格
    所申貸之貸款案於每年換單一次時，亦均在繳清利息後視同
    正常貸款戶而不損害農會權益下，始予以核准展期，被告子
    ○○並無違法之犯意，且合作金庫接管神岡鄉農會當時，倘
    能同意被上訴人子○○所提就每個貸款個案分別清償處理之
    方案，而不一意孤行堅持採以法拍擔保品之方式處理，則被
    上訴人子○○必得以漸次取回擔保品並以較高市價漸次出售
    之方式漸次清償所欠全部貸款，而令神岡鄉農會收回足額貸
    款。
  上訴人指控被上訴人繳息不正常云云，應係指共同被上訴人
    癸○○實際上私人借貸部分，而非指被上訴人子○○借用其
    會員資格（及其妻陳康金枝名義）貸款部分，蓋被上訴人子
    ○○實際上所貸之本件3000萬元之利息至89年12月止均仍正
    常繳納，且均經承辦人員據實評估擔保品價值確達3000萬元
    以上，神岡農會始於確保債權原則下貸至3000萬最高限額。
    而被上訴人子○○借用會員癸○○（家屬）之妻陳康金枝名
    義在每一會員最高限額3000萬元以內辦理貸款，其徵信所得
    的資料與癸○○本一體予以認定，因而無需再查稽其所得資
    料，仍著重於農會收益為考量始核准貸款，絕非意圖損害於
    神岡農會之犯罪行為，是上訴人之所以認為被上訴人繳息不
    正常，實係因承辦員簽註意見時係將癸○○私人借貸部分併
    入簽註所致，惟實際上並非被上訴人子○○借貸部分繳息不
    正常。
  本件所有貸款案之擔保品均為農地，在移轉時並無課徵土地
    增值稅之問題，故在進行申貸評估鑑價時無庸計算增值稅。
    是上訴人指稱本件在進行徵信鑑價時未計算增值稅在內顯屬
    違法云云，實屬誤解。
  上訴人所指被上訴人子○○所違反之對同一人及同一關係人
    之授信限額、禁止人頭戶、禁止對農會授信人員辦理擔保放
    款等規定，均係神岡鄉農會82年間核准被上訴人子○○借用
    會員資格貸款後所為之規定，神岡鄉農會核貸時並無斯項規
    定。而上訴人指稱被上訴人子○○於90年1月8日接獲財政部
    函限神岡鄉農會於文到後 3個月內收回全數借款，卻仍違反
    委任義務，未依要求收回，亦未進行催收、訴訟云云，更屬
    無稽。蓋金融行庫最令人垢病者就是「晴天借傘，雨天收傘
    」，在濫抽銀根之情形下常令貸款人因此雪上加霜而倒閉、
    破產，卒致貸款無法足額收回而蒙受損失，是倘能繼續予以
    支持、協助，雪中送炭，則常能令貸款人獲得喘息機會，改
    善財務狀況，繼續繳息及清償本金，而令金融行庫除仍賺取
    利息外，亦能足額收回貸款。故被上訴人子○○考量神岡農
    會當時在追求經營利潤之收入及確保債權的前提下，與其進
    行強制收回的追訴程序，不如對各該貸款繼續予以展期，對
    神岡鄉農會反而有利而非損害，故被上訴人子○○並無違反
    委任義務可言。
  本件貸款案就擔保品之價額並無高估之情事，難謂生損害於
    神崗農會，且擔保品經拍賣，未能全部受償，乃擔保品之價
    值隨經濟環境改變而波動所致，非貸款當時所得預見，尚難
    以民事強制執行之結果，主張擔保品有超估或高估之情事，
    而導致損害。另按上訴人提起損害賠償之訴，除須有請求權
    外，尚應證明其實際受有損害。本件貸款部分，借款人有提
    供土地等抵押物作擔保，足證上訴人可就該抵押物聲請強制
    執行並進而拍賣受償，另至今仍有部分擔保品尚未拍定，將
    來如經拍賣，債權人仍可受償，是債權人是否受損、受損金
    額多寡，尚未確定。從而，上訴人既仍得向借款人、保證人
    求償或就擔保品受償，自不足證明已受有損害，更難證明其
    損害額若干，是上訴人之請求，顯無理由。
  金融機構之放款業務為商業行為之一種，本具有一定風險性
    ，其受經濟景氣影響甚大。而景氣好壞存有許多不確定變數
    ，敏感且相當容易受到干擾，無人可預料其未來的變化，即
    使是相當短之時間內亦是如此。本件貸款案最終雖因借款人
    無法繳清利息、本金而被列為呆帳，然此項造成損害之結果
    並不能當然反推與貸款案之承辦人員辦理過程有關，蓋其間
    既有經濟景氣之變數存在，即難以將兩者劃上等號，否則將
    違反論理法則，況自88年以來，景氣低瀰，房地產價格屢創
    新低，為眾所周知之事，故本件貸款案無法獲致清償之結果
    並不能作為被上訴人等人有侵權行為之依據。
  末按侵權行為所生之損害賠償請求權，自請求權人知有損害
    及賠償義務人時起， 2年間不行使而消滅。民法第197條第1
    項前段定有明文。又就債之履行有利害關係之第三人為清償
    後，依民法第 312條規定，以自己之名義所代位行使者，係
    債權人之權利，而非第三人之求償權。第三人之求償權雖於
    代為清償時發生，但第三人以自己之名義代位行使債權人之
    權利時，其請求權是否因罹於時效而消滅，應以債權人之請
    求權為準。最高法院77年度台上字第2251號判例可資參照。
    本件神岡鄉農會於92年間檢調單位調查之際，即數度提出相
    關文件配合調查，可見其於是時即知該事件，且被上訴人因
    本件貸款，涉嫌背信，業經台中地方法院檢察署檢察官於93
    年間偵查終結，對被上訴人提起公訴，則神岡農會在93年間
    收到起訴書，即知其所受損害及侵權行為之賠償義務人，卻
    延至95年底始由上訴人提起本件訴訟請求賠償損害，顯然已
    逾民法第 197條第1項規定之2年期間；再者，於侵權責任與
    債務不履行責任競合時，學說及實務均採請求權競合說，是
    債務不履行之請求權時效亦應適用上開 2年期間規定，且業
    已罹於時效。
  (3)神岡鄉農會就系爭貸款案已無損害：
  被上訴人子○○借用會員資格所申貸之各筆貸款自82年間正
    常繳息至89年12月間止，所繳利息已高於各筆貸款之總額，
    並無造成神岡鄉農會受有任何損害。又本件中之擔保品實際
    市價亦均高於貸款額，豈能遽以部分擔保品遭法拍賤價賣出
    ，即認神岡鄉農會各級承辦人員有違法高估，造成神岡農會
    受有損害。
  上訴人主張被上訴人等人行為造成神岡鄉農會受有損害而由
    金融重建基金就「神岡鄉農會－子○○利用陳康金枝貸款案
    」賠付 300萬元；就「神岡鄉農會－子○○利用己○○貸款
    案」賠付 500萬元云云，並非事實。蓋本件中神岡鄉農會並
    未受有損害，縱有損害亦未達上開金額，甚且本件中被告所
    提供之擔保品尚未全部處分、拍賣取償，如何能遽謂神岡鄉
    農會已受有上開損害金額？
  本件上訴人就其所主張已賠付之事實，固提出賠付契約、賠
    付明細表等。上開賠付契約雖約定：「中央存款保險股份有
    限公司（以下簡稱甲方）受行政院金融重建基金委託處理經
    營不善金融機構，就合作金庫銀行股份有限公司（以下簡稱
    乙方）承受台中縣神岡鄉農會信用部（以下簡稱神岡鄉農會
    信用部）之營業及資產負債一事，依行政院金融重建基金設
    置及管理條例第10條第 1項，辦理賠付資產負債之差額事宜
    ，雙方同意遵守下列約定：第 1條：甲方受行政院金融重建
    基金委託賠付神岡鄉農會信用部負債超過資產之差額，其差
    額之計算，甲乙雙方同意以乙方與神岡鄉農會信用部讓與承
    受標的依眾信聯合會計事務所評估結果調整至讓與承受基準
    日之帳面價值為準，…。」云云。然上開賠付契約之雙方當
    事人係上訴人與合作金庫銀行，故彼等就如何計算賠付差額
    之約定，無從拘束被上訴人，而本件上訴人迄今仍未就其所
    主張之賠付金額究係如何計算得出？等情詳予舉證說明，甚
    至未曾提出上開賠付契約中所稱之「…眾信聯合會計事務所
    評估結果…」文件及「…乙方承受台中縣神岡鄉農會信用部
    營業及資產負債之契約…」文件，無從勾稽其正確性，自難
    認上訴人上開主張事實為真正。
  本件系爭六筆貸款案中之「子○○利用陳康金枝貸款案」、
    「子○○利用己○○貸款案」「子○○利用寅○○貸款案」
    「子○○利用丙○○貸款案」等四案曾以台中縣豐原市○○
    ○段522、522-2、522-3、523-3地號等四筆土地設定抵押權
    作為擔保；「子○○利用乙○○貸款案」曾以台中縣神岡鄉
    ○○段436-6號土地及其上1091號建物、476-2 0土地及其上
    1033號建物、476-61號土地及其上 979號建物、476-16號土
    地及其上1029號建物設定抵押權作為擔保；「癸○○利用陳
    康金枝貸款案」曾以台中縣神岡鄉○○○段後壁厝小段18-1
    05、18-106、18-231、18-238、18-240地號等五筆土地設定
    抵押權作為擔保，則本件中計算上開資產負債之差額時是否
    已扣除上開不動產之價值？上開不動產之價值如何估算？是
    否均已實施抵押權拍賣清償貸款？未見上訴人舉證說明。
  再依卷附合庫銀行提出之系爭神岡鄉農會貸款案時程、催理
    及債權情形表所載，除依強制執行程序就擔保品進行拍賣受
    償外，另已就其餘債權出售予台灣金聯資產管理股份有限公
    司，核合庫銀行竟然已就該債權評估得失利弊而出售予台灣
    金聯公司，足見縱認有不足受償情形，合庫銀行亦應自願承
    受該損失，蓋倘合庫銀行循正常強制執行程序就擔保物拍賣
    受償，亦有可能足額受償而無任何損害，故實不能以合庫銀
    行片面決定本件貸款追償程序而將其中所受損失之不利益轉
    嫁於被上訴人，否則，對被上訴人誠屬不公平。
  (4)又系爭貸款案之擔保品已有強制執行或變現，此詳如卷附合
    庫銀行提出之系爭神岡鄉農會貸款案時程、催理及債權情形
    表所載，從而，該擔保品已強制執行或變現之受償部分，上
    訴人自不得再予請求。
(二)、被上訴人癸○○部分：
  (1)上訴人不得以自己名義起訴，並代為受領損害賠償金：按就
    債之履行有利害關係之第三人為清償者，得按其限度就權利
    人之權利，以自己之名義，代位行使，民法第 312條亦定有
    明文。是無利害關係之第三人，縱已清償，亦無代位權可言
    ，必就債之履行有利害關係之第三人為清償時，始取得代位
    權，最高法院86年台上字第 442號判決意旨參照。查行政院
    金融重建基金設置條例及管理條例第17條第 2項之規定，僅
    說明存保公司得於行政院金融重建基金授與訴訟實施權後，
    得以自己名義提起訴訟或聲請承當訴訟，並未賦予存保公司
    得代位行使行政院金融重建基金之權利，上訴人亦非被上訴
    人與合作金庫銀行間債權債務關係之利害關係第三人，故上
    訴人請求代位受領，與法尚有未合。又按民法第 242條所規
    定之代位權，係債權人代行債務人之權利，故代行者與被代
    行者之間，必須有債權債務關係之存在，否則即無行使代位
    權可言，最高法院49年度台上字第1274號判例可資參照。查
    上訴人並未證明其係合作金庫銀行之債權人，亦無證明合庫
    銀行有怠於行使權利之事實，則上訴人亦無由代位行使合庫
    銀行對被告之損害賠償請求權，故上訴人請求代位受領，與
    法尚有未合。
  (2)被上訴人並無侵權行為且上訴人侵權行為損害賠償請求權已
    罹於時效。
  (3)上訴人不得依民法第 544條規定，向被上訴人癸○○請求損
    害賠償：
    被上訴人以神岡鄉○○○段後壁厝小段18之105、18之106
      、18之231、18之238、18之240等5筆地號土地供作擔保，
      向神岡農會申貸1010萬元一案，惟該筆貸款案係於80年即
      經農會核准貸放，與被上訴人在82年間當選成為監事並無
      關係。另依85年 8月29日台財融字第85535885函示：「如
      在繳息正常，原授信條件不變之下，准予展期」，係指貸
      款人在繳息正常後，即可辦理展期，此由一審刑事庭法院
      卷(二)第 10-11頁90年元月三日聯合輔導神岡鄉農會信用部
      業務工作日誌中，二、 3、亦揭示輔導辦理授信業務，應
      依上開函示辦理，而該日誌三、 3中合作金庫、縣政府人
      員組成之審議小組亦做出結論認為：「繳息正常後，始可
      辦理新貸或展期。」，益證證人辛○○、丁○○、壬○○
      、陳春妹於一審證稱：「遲繳利息，如再補繳都可以辦理
      展期，與上開函示及輔導小組所做之結論相同。
    換言之，被上訴人之貸款案件雖有繳息不正常之情形，只
      要有繳息到展期前之利息，就准予展期應符合規定。故本
      件核貸過程及展期過程均符合神岡鄉農會核貸之正常程序
      ，被告並無利用職權影響相關承辦人員之展期決定，亦無
      違背其擔任農會監事監察農會內部稽核之任務，上訴人之
      主張顯無理由。
    又被上訴人在84年12月14日欲增貸 200萬元時之估價係經
      過專業估價人員判斷，而認定當時被上訴人系爭土地之市
      價每平方公尺有6600元之價值。88年 2月間，因被上訴人
      欲申請展期，農會對被上訴人之擔保品價值重新評估，認
      定當時土地之公告現值為每平方公尺1800元，而市價約為
      每平方公尺3500元，評估當時放款率為0.9%，總計其擔保
      品有13,625,800元之價值，擔保之價值已超過被上訴人所
      貸款之金額，其核准展期並無不當。90年 3月20日被上訴
      人欲再次申請展期，農會對被上訴人之擔保品價值重新評
      估，認定當時土地之公告現值為每平方公尺1800元，而市
      價約為每平方公尺3500元，評估當時放款率為 0.85%，總
      計其擔保品有12,868,811元之價值，亦超過被上訴人所貸
      款之金額，其核准展期並無不當。
    次查，台中地方法院強制執行拍賣被上訴人系爭土地情形
      ，在94年4月7日第一次拍賣系爭五筆土地時，鑑價公司鑑
      定系爭土地之價值為l197萬，亦與農會所評估之土地市價
      1286萬相當，足證農會當時鑑價並無高估系爭土地之價值
      ，此有透明房訊全文資料檢索一份可稽，被上訴人何來違
      反監事之任務之有？上訴人主張被上訴人擔任監事，違背
      其擔任監事受農會委託監察農會內部稽核之任務，不予揭
      發一節，洵無理由。
    上訴人再主張被上訴人明知財政部已於90年 1月18日以台
      財融(六)字第89442398號函限神岡鄉農會於文到後 3個月內
      ，收回全數借款，被上訴人等人違背該規定，甚至於陳康
      金枝與被上訴人之徵信報告表上記載不實之清償情形，更
      核准再展期 2年等語。經查聯合輔導神岡鄉農會信用部業
      務工作日誌，於90年 3月28日以合作金庫、縣政府人員組
      成之輔導小組決議就子○○（以陳康金枝名義）借款 500
      萬元部分應收回，而陳康金枝借款1240萬元部分則准予展
      期，此有神岡鄉農會信用部業務工作日誌可稽。核與證人
      陳春妹、陳鉑秉之於原審證詞相符，故本件展期案係由審
      議小組決定展期，農會並無決定權、只要繳息至展期前即
      符合展期之規定等語應屬可採。被上訴人並無權限影響審
      議小組展期與否之決定，該展期經審議小組判斷亦符合展
      期要件而准予展期，就此被上訴人並無違背監事任務。上
      訴人此部分之主張顯屬無據。
  (4)上訴人不得依農會法第32條規定，向被上訴人請求損害賠償
    ：按農會法第32條中所謂「有關職員」係指收受、保管農會
    財物之職員有指揮監督職權之人員在內，最高法院80年台上
    字第1351號判決意旨可資參照。經查被上訴人癸○○於80年
    問僅在神岡鄉農會內擔任小組長職務，82年問被上訴人雖曾
    擔任農會監事職務，惟監事無法對核貸案有准駁之權限，其
    並非監事之職務範圍，被上訴人亦未曾對相關承辦人員施壓
    ，擔任監事時，亦非負責收受、保管農會財物之有關職員，
    其擔任監事期間行為並無不法，核與農會法第32條所稱之「
    有關職員」不符，上訴人亦未舉證證明被上訴人癸○○擔任
    監事期間有如何之過失，或逾越權限行為，致使神岡鄉農會
    受有損害，上訴人據此主張被上訴人癸○○應負連帶賠償責
    任於法即有未合，洵不足採。
  (5)再者，系爭土地經台中地方法院強制執行拍賣，在94年4月7
    日第一次拍賣系爭五筆土地時，鑑價公司鑑定系爭土地之價
    值為1197萬，三拍後之拍定金額為 8,412,300元，另外，被
    告系爭農地因農地農用的關係，可退 2,127,725萬元之土地
    增值稅，被上訴人亦配合合庫銀行辦理退稅事宜，並以該筆
    退稅款項償還該筆借款，此有證人王綠香於93年度易字第26
    98號背信案，94年 8月19日到庭結證稱：「被上訴人癸○○
    以陳康金枝名義貸款部分，有一筆因土地被拍賣有 200多萬
    的退稅款項」、「被上訴人癸○○有配合和庫來辦理退稅」
    等語。合計被上訴人對系爭1240萬元之借款業已清償10,540
    ,025元。上訴人並未說明上開重建基金所賠付之金額 860萬
    元如何計算得出此金額，該金額是否即為合作金庫所受之損
    害亦有疑問，上訴人逕以重建基金所賠付之金額 860萬元作
    為其損害額，並未證明合作金庫確實受有上開損害，上訴人
    之請求洵屬無據。
(三)、被上訴人壬○○部分：
  (1)上訴人不得以自己名義起訴，並代為受領損害賠償金。
  (2)上訴人不得依民法第184條第1項前段規定，向被上訴人等人
    請求損害賠償，上訴人請求權已罹於時效。
  (3)上訴人不得以被上訴人壬○○違反僱傭關係之善良管理人注
    意義務為由，依民法第 227條規定，向被上訴人請求損害賠
    償：
  被上訴人壬○○係於84年11月開始擔任神岡鄉農會之秘書，
    而秘書之職掌為：襄助總幹事辦理行政業務，其主要工作為
    協助總幹事辦理農會相關行政事項，對於放款核貸部分並非
    直接職掌，只是有相關文件批核時於文件上簽名，並未參與
    實際上之核貸工作。上訴人以被上訴人擔任秘書一職，對於
    核貸工作違背法令仍予以核貸，應負損害賠償之責，忽略被
    上訴人工作與核貸之直接關連性，對於被上訴人壬○○顯失
    公平。被上訴人之工作只是核批下級職掌人員公文，對於損
    害之發生並無直接之因果關係，所謂直接而相當之因果關係
    係指：被上訴人有此作為必然會發生侵權之結果，被上訴人
    不過係單純用印於貸款文件上，實質上並無准駁之權限，即
    便被上訴人有債務不履行之情事，但被上訴人職掌與損害之
    發生並無直接之因果關係，被上訴人之瑕疵批核行為與損害
    之發生並無必然之關係，依據 227條之規定請求損害賠償，
    似有誤會。
  按法律上負連帶責任者，以當事人約定或法律規定者為限，
    本案上訴人聲明皆以應連帶給付聲明主張，是以上訴人之請
    求權基礎應無債務不履行之情形，蓋債務不履行並無法律明
    文應負連帶賠償責任，不真正連帶債務亦屬學者見解，並非
    民法上之規定，上訴人主張依債務不履行，應屬無理由。
  (4)上訴人不得依農會法第32條規定，向被上訴人等人請求損害
    賠償：
  依農會法第32條之規定：「農會總幹事執行任務，如有違反
    法令、章程致損害農會時，應負賠償責任。農會收受與保管
    之財物，非因不可抗力致生損害時，總幹事及有關職員負連
    帶賠償責任。」、「農會法第32條第 2項所謂應與總幹事負
    連帶責任之有關職員，係指與收受、保管農會財物之職員有
    指揮監督職權之人員在內。」（最高法院80年度台上字第13
    51號裁判參照）、「農會總幹事、信用部主任、出納人員，
    均負有收受與保管財物之職責。」（最高法院69年度台上字
    第3665號裁判參照）。被上訴人並非指揮監督職權之人，事
    實上有指揮權限者為總幹事，被上訴人壬○○依法無負連帶
    損害賠償之義務。
  (5)若上訴人得請求損害賠償，關於其金額部分：
  依重建基金條例之規定，上訴人只能就其賠付之範圍內請求
    ，上訴人已賠付之金額為97年 5月21日神岡鄉農會記載然依
    其催理情形編號2合庫已受償5,324,235元，編號3已受償10,
    685,235元，編號五已受償3,891,857元，編號6已受償32,15
    7,539元，編號7已受償3,113,039元，編號8已受償3,223,99
    6元，編號 9已受償6,284,575元，據上，上訴人之受償金額
    其內容包括利息違約金不等之項目，上訴人賠付之金額實已
    超過合庫之實際損害，況合庫尚將未實現之債權出售台灣金
    聯資產管理股份有限公司其獲利為記載於上開表列，上訴人
    之賠付已超過合庫之實際損害，懇請諒察，以保權益。上訴
    人填補自己損害之最佳方式應為變賣或拍賣抵押物，如有不
    足再依法向被上訴人請求，由抵押物求償速度快，實現債權
    之機會高，上訴人捨此不為，逕向受薪階級及聽命於總幹事
    之經濟弱勢受僱人為請求，且有發生受僱人內部彼此求償之
    可能，基於衡平原則，上訴人應先由抵押物求償，以求債務
    關係之單純化及避免法律關係之複雜化。
  又被上訴人等為受僱人，對於業務之職掌與農會及農會法定
    代理人之關係近乎保證之關係，應有類推適用同時履行抗辯
    權之權利，懇請應先就主債務人之抵押物執行無效果時，再
    向被上訴人主張，方屬允當。
(四)、被上訴人丁○○部分：
  (1)被上訴人丁○○當時雖任信用部主任，惟依分層負責明細表
    ，被告核可權限在 200萬元以下，超過此金額即無准否之權
    限，本案各件貸款均逾 200萬元，是被上訴人根本無核定之
    權，僅得依層級轉呈上級長官核定。
  (2)被上訴人在本案貸款期間，多次提出書面辭呈，欲辭去工作
    ，係因對上級有關放款手續、經營理念之不同，對於貸款案
    也加註意見，並無做出任何違法之事，在堅持個人理念與原
    則之情形下，不得已在90年 5月底堅持離職，以表個人心志
    及遵守法令規定之決心，絕無意願配合。
  (3)被上訴人丁○○在90年5月底離職，有關上訴人求償6筆，起
    訴狀述及被上訴人丁○○涉及5筆，該5筆最後繳息日，在90
    年5月至91 年 2月不等，爾後之金融業務檢查或逾期未處理
    的情形，是被上訴人丁○○無法亦無權置喙。
  (4)本案合作金庫或存保公司賠付後，應合理計算出賸餘債權，
    應將多餘之拍賣分配款歸還存保公司或抵銷被上訴人被求償
    之債務。
(五)、被上訴人卯○○部分：
  (1)本案應有借新還舊之情事，請向合作金庫借調神岡鄉農會繳
    息登記卡及借據影本，以了解放款之情形。
  (2)本案係以擔保品質押貸款，為何不進行拍賣手續償還部分本
    金，任由合作金庫轉讓債務公司處理實有欠妥。
  (3)上訴人主張被上訴人卯○○擔任該筆貸款於83年10月11日與
    85年12月27日申請展期時之覆核人員，實屬誤會。被上訴人
    當時係覆審工作，覆審工作係放款手續完成後， 3個月以後
    以抽查方式辦理，只建議改進，不具覆核之責。
(六)、被上訴人辛○○部分：
  (1)上訴人必須具備行政院金融重建基金設置及管理條例第17條
    第1項及第2項「本基金依本條例規定辦理賠付後，在其賠付
    之限度內，取得該金融機構對其負責人、職員因委任或僱傭
    契約所生之債務不履行損害賠償請求權或侵權行為損害賠償
    請求權，與其職務保證人、保證保險人及共同侵權行為人之
    損害賠償請求權。存保公司得於本基金授與訴訟實施權後，
    以自己之名義，對前項所列應負賠償責任之人提起民事訴訟
    或聲請承當訴訟。」之規定，始得以自己名義起訴，並代為
    受領損害賠償金。
  (2)上訴人不得依民法第184條第1項前段規定，向被上訴人辛○
    ○請求損害賠償，上訴人請求權已罹於時效：
  (3)上訴人不得以被上訴人辛○○違反僱傭關係之善良管理人注
    意義務為由，依民法第 227條規定，向被上訴人請求損害賠
    償：
  查被上訴人與神岡鄉農會間之法律關係為僱傭，受僱人（即
    被告）應依僱用人（即神岡鄉農會）之指示而服勞務，倘被
    告已依神岡鄉農會之指示服勞務或神岡鄉農會根本未對勞務
    之內容為特別之指示者，自不得主張被上訴人有何債務不履
    行之情事。經查被上訴人係80年間進入神岡鄉農會服務，期
    間歷任電腦、農保及記帳等工作，直至86年12月10日始調至
    放款部門，擔任授信展期之帳務處理工作。又神岡鄉農會內
    部並無針對授信人員辦理教育訓練，亦無對新接授信業務之
    人員為任何工作輔導或職前訓練，故新接授信業務之人員完
    全係依循前手之作法而為。亦即前手怎麼做，後手就跟著辦
    ，顯見神岡鄉農會自始並未指示被上訴人應依何規定辦理展
    期或授信，被上訴人應無債務不履行之情事。是故，倘上訴
    人主張被上訴人違反上訴人96年4月4日民事準備狀附表一「
    應遵守之法令」欄位內所示之授信規定者，上訴人首應提出
    被告知悉上開授信規定之證明，否則即不得主張被上訴人有
    何債務不履行之情事。
  本案上訴人主張被上訴人涉及之子○○關連戶：陳康金枝案
    （被告涉及之部分為：200萬元展期案、300萬元新貸款案）
    、己○○案（被上訴人涉及之部分為 500萬元展期案）、寅
    ○○案（被上訴人涉及之部分為 1,000萬元展期案）、丙○
    ○案（被上訴人涉及之部分為 1,000萬元展期案）及癸○○
    關連戶：陳康金枝案（被上訴人涉及之部分為 1,240萬元展
    期案）等五件貸款案，其中僅子○○關連戶：陳康金枝案之
    300 萬元係屬貸款案，餘均為展期案，故謹分別就展期案與
    貸款案二類，說明如后：
  (甲)展期案部分：
    a.此部分上訴人主張被上訴人違反財政部85年 8月29日台財
      融字第85535885號函，惟被上訴人並不知悉上開財政部函
      示內容，因神岡鄉農會收受上開函後，僅由內部承辦人員
      簽呈後即予存查，並未將該函公告或交由同仁傳閱，故被
      上訴人及其他農會職員並不知財政部曾有上開函示，此有
      被上訴人接獲本訴後始查得之相關公文足稽，故自不得以
      上開被上訴人不知悉之財政部函示內容，作為認定被上訴
      人是否有疏失之依據。
    b.依前所述，神岡鄉農會內部並無針對授信人員辦理教育訓
      練，亦無對新接授信業務之人員為任何工作輔導或職前訓
      練，故新接授信業務之人員完全係依循前手之作法而為。
      亦即前手怎麼做，後手就跟著辦，被上訴人之前手即為目
      前仍任職神岡鄉農會供銷部之李麗玉。茲以授信案之展期
      而言，只要借款戶提出申請並繳清積欠之全部利息，神岡
      鄉農會均會照准，同意借款戶之展期。至於被上訴人之工
      作內容則為：借款戶提出展期時，應先將申請書送給被上
      訴人並向被上訴人查詢尚積欠之利息總額，被上訴人再開
      立繳納利息之傳票給借款戶持向農會出納處繳清。嗣確認
      收息完畢後，被上訴人再於申請書上用印上呈。經查歷任
      經辦均同此辦理，被上訴人接手後亦延續處理，故被上訴
      人實無任何違背職務之行為。況查上開所有展期案，被上
      訴人於上呈授信戶之展期申請書時，均有確認其等已繳清
      展期前積欠之全部利息，此亦有神岡鄉農會放款明細分類
      卡足稽，故就此點而言，被上訴人亦無違反上開財政部函
      示內容之情事。
    (乙)貸款案部分：
    a.本件即子○○關連戶：陳康金枝案之 300萬元貸款案，查
      本案係被上訴人89年 5月接辦放款經辦後之第一件（亦是
      唯一之一件）授信案，因本案係屬舊貸，徵信及估價早已
      完成，借款戶前已依農會核准之額度借款 500萬元，嗣後
      並償還 300萬元在案，此有上訴人起訴狀內所述足稽。經
      查本次借款戶係要求將額度內即前已償還之 300萬元部分
      貸出，惟依前所述，因農會並無教導經辦應如何處理，且
      當時總幹事要求被上訴人對保後上呈即可，故被上訴人辦
      理該案時，除親自履踐對保之手續外，並於案件上呈時簽
      擬「可否准予貸放，呈請鈞長核示」後，上呈主管核准，
      故被上訴人應無違反神岡鄉農會指示之情事。
    b.況查上訴人每年均有對神岡鄉農會之所有存、放款案件進
      行稽核，然均未對展期案或貸款案有任何懲處或指示，以
      致神岡鄉農會之基層人員均照舊辦理，今卻起訴指稱被上
      訴人違反僱傭關係之善良管理人注意義務云云，顯然前後
      矛盾，此亦足見上訴人之主張實屬無稽。
    末按依上訴人主張被上訴人涉及之上開五件貸款案，因被
      上訴人並非上開展期案之原始貸放承辦人員，且被上訴人
      於辦理展期前，借款戶早已辦過數次展期，並已繳息不正
      常且違反相關規定，故神岡鄉農會之損害應非在被上訴人
      辦理展期時始生，故被上訴人縱有過失（假設語氣），亦
      與神岡鄉農會之損害間並無相當因果關係，顯見上訴人針
      對辦理最後一次展期（或倒數第二次展期）之被上訴人提
      出本訴並無道理。
  (4)上訴人不得依農會法第32條規定，向被上訴人請求損害賠償
    ：按依農會法第32條第 2項規定「農會收受與保管之財物，
    非因不可抗力致生損害時，總幹事及有關職員負連帶賠償責
    任。」觀之，必須農會「收受與保管之財物」受有損害時，
    始有本法條之適用。惟查本件神岡農鄉會所貸放出之款項，
    係神岡鄉農會自己本身之財物，而非神岡鄉農會「收受與保
    管之財物」，故本案自無農會法第32條第2項規定之適用。
  (5)若上訴人得請求損害賠償，關於其金額部分：
  按依合作金庫所提出之「系爭神岡鄉農會貸款案時程、催理
    及債權情形表」及其所附之相關證物觀之，編號(1)至(4)等 4
    件貸款案，尚有豐原市○○○段522、522－2、522－3及522
    －4等4筆土地尚未執行，顯見神岡鄉農會之損害應尚未確定
    ，故上訴人自不得逕以行政院重建基金之賠付金額，對被上
    訴人為損害賠償之請求，否則即與損害填補之原則有悖。
  次查編號(1)至編號(9)之各筆貸款，既均已於95年底出售於台
    灣金聯資產管理股份有限公司，則上訴人亦應扣除出售之所
    得後，再據以計算損害，始屬合理。
  再查編號(2)之己○○案及編號(3)之寅○○案，其未受償債權
    餘額僅分別為581,127元及1,351,154元，然上訴人卻分別請
    求被上訴人賠償500萬元及1,000萬元，顯見上訴人此二案之
    請求，亦有違誤。
(七)、被上訴人丙○○部分：被上訴人丙○○並無侵權行為且上訴
    人侵權行為損害賠償請求權已罹於時效。
(八)、被上訴人戊○○、丑○○、寅○○、乙○○均未於言詞辯論
    期日到庭，亦未提出任何書狀作何聲明或陳述。
三、原審判決被上訴人應給付各如附表(一)「應賠償金額」所示金
    額，並由上訴人代為受領，如同一給付之任一被告為全部或
    一部之給付時，其餘被告於該給付範圍內同免給付之義務，
    並駁回上訴人其餘之訴，經上訴人及被上訴人辛○○分別就
    其敗訴部分提起上訴，分別為上訴聲明如下：
(一)、上訴人中央存保公司部分：
  1.上訴聲明：(一)原判決不利於上訴人中央存款保險股份有限公
    司部分均廢棄。(二)上廢棄部分：(1)被上訴人卯○○應給付行
    政院金融重建基金 300萬元，及自96年6月8日起至清償日按
    年息百分之 5計算之利息，並由上訴人代為受領。如就本件
    負同一給付義務之任一被上訴人即子○○、癸○○、戊○○
    、辛○○、丁○○、壬○○為全部或一部之給付時，被上訴
    人於該給付範圍內同免給付之義務（子○○關聯戶：陳康金
    枝案）。(2)被上訴人子○○、丁○○均應再給付行政院金融
    重建基金 4,418,873元，被上訴人己○○、戊○○、丑○○
    、卯○○、辛○○、壬○○等人均應再給付行政院金融重建
    基金500萬元，及自96年6月8日起至清償日止按年息百分之5
    計算之利息，並由上訴人代為受領。如就本件負同一給付義
    務之任一被上訴人為全部或一部之給付時，被上訴人於該給
    付範圍內同免給付之義務（子○○關聯戶：己○○案）。(3)
    被上訴人子○○、丁○○均應再給付行政院金融重建基金8,
    648,846元 ，被上訴人寅○○、壬○○、丑○○、辛○○等
    人均應再給付行政院金融重建基金1,000萬元，及自96年6月
    8日起至清償日止按年息百分之5計算之利息，並由上訴人代
    為受領。如就本件負同一給付義務之任一被上訴人為全部或
    一部之給付時，被上訴人於該給付範圍內同免給付之義務（
    子○○關聯戶：寅○○案）。(4)被上訴人丙○○、辛○○均
    應再給付行政院金融重建基金 1,000萬元，及自96年6月8日
    起至清償日止按年息百分之 5計算之利息，並由上訴人代為
    受領。如就本件負同一給付義務之任一被上訴人子○○、壬
    ○○、丁○○、卯○○、戊○○為全部或一部之給付時，被
    上訴人於該給付範圍內同免給付之義務（子○○關聯戶：丙
    ○○案）。(5)被上訴人子○○、壬○○、戊○○、丑○○均
    應再給付行政院金融重建基金 200,636元，被上訴人乙○○
    、己○○均應再給付行政院金融重建基金 16,60萬元，及自
    96年6月8日起至清償日止按年息百分之 5計算之利息，並由
    上訴人代為受領。如就本件負同一給付義務之任一被上訴人
    為全部或一部之給付時，其餘被上訴人於該給付範圍內同免
    給付之義務（子○○關聯戶：乙○○案）。(6)被上訴人辛○
    ○應再給付行政院金融重建基金 868萬元，及自96年6月8日
    起至清償日止按年息百分之 5計算之利息，並由上訴人代為
    受領。如就本件負同一給付義務之任一被上訴人即子○○、
    癸○○、壬○○、丁○○、卯○○、戊○○、丑○○為全部
    或一部之給付時，被上訴人於該給付範圍內同免給付之義務
    （陳永春關聯戶：陳康金枝案）。(三)願供擔保，請准宣告假
    執行。
  2.答辯聲明：駁回上訴。
(二)、上訴人即被上訴人辛○○部分：
  1.上訴聲明：(一)原判決不利於辛○○部分廢棄。(二)上廢棄部分
    ，被上訴人中央存款保險股份有限公司在第一審之訴及其假
    執行之聲請均駁回。
  2.答辯聲明：(一)駁回上訴。(二)如受不利判決，願供擔保，請准
    宣告免為假執行。
(三)、被上訴人丁○○、卯○○部分：駁回上訴。
(四)、被上訴人子○○、壬○○、己○○、癸○○、戊○○、丑○
    ○、丙○○、寅○○、乙○○部分：被上訴人經合法通知，
    未到庭亦未以書狀為任何聲明。
四、兩造就合作金庫提出之本件貸款資料及催收情形表不爭執，
    堪信為真，並得採為判決基礎。至於被上訴人主張得以自己
    名義起訴請求被上訴人負賠償責任，並代為受領損害賠償金
    等語，則為被上訴人否認，並分別以前詞抗辯，是本件爭點
    為：(一)上訴人得否以自己名義起訴，並代為受領損害賠償金
    ？(二)上訴人是否得依民法第184條第1項前段規定，向被上訴
    人等人請求損害賠償？侵權行為請求權是否已罹於時效？(三)
    上訴人是否得依民法第 544條規定，向被上訴人子○○、癸
    ○○請求損害賠償？(四)上訴人是否得以被上訴人戊○○、辛
    ○○、丁○○、壬○○、卯○○等人違反僱傭關係之善良管
    理人注意義務為由，依民法第 227條規定，向渠等請求損害
    賠償？(五)上訴人是否得依農會法第32條規定，向被上訴人等
    人請求損害賠償？(六)若上訴人得請求損害賠償，其金額為何
    ：神岡鄉農會就系爭貸款案分別所受之損害為何？系爭
    貸款案之擔保品是否已強制執行或變現？是否影響上訴人請
    求損害賠償之範圍？
五、經查：
(一)、上訴人主張被上訴人子○○自62年起至91年 9月間止，擔任
    神岡鄉農會總幹事；被上訴人癸○○自82年 2月間起擔任農
    會監事，復於86年起擔任農會常務監事；被上訴人壬○○自
    84年起擔任農會秘書；被上訴人丁○○自79年3月起至90年5
    月31日止，擔任農會信用部主任，被上訴人宋美息、卯○○
    、辛○○均為農會信用部承辦徵信或授信之人員，渠等分別
    承辦如附表(一)所示之貸款案，前揭貸款案之承辦情形均如合
    作金庫所提出之本件貸款資料及催收情形表所示等情，業為
    兩造所不爭，故應堪採信。
(二)、被上訴人抗辯本件請求權時效已罹於時效而消滅，並執以為
    抗辯：
  (1)上訴人之侵權行為損害賠償請求權未罹於時效而消滅：
    按因侵權行為所生之損害賠償請求權，自請求權人知有損
      害及賠償義務人時，2年間不行使而消滅，民法第197條第
      1 項定有明文。而所謂知有損害，謂知悉受有何項損害而
      言，至對於損害額則無認識之必要。又關於侵權行為損害
      賠償請求權之消滅時效，應以請求權人實際知悉損害及賠
      償義務人時起算。
    本件上訴人主張其於91年 7月12日派員進駐神岡鄉農會代
      行職權，同年月26日移交合作金庫概括承受，並代金融重
      建基金賠付如附表(一)所示之金額等情，已如前述，而本件
      被上訴人等人經由台中地方法院檢察署檢察官於93年間偵
      查終結，於93年10月26日以92年度偵字第13077號、17357
      號起訴書、緩起訴書對被上訴人等人分別提起公訴或緩起
      訴，上開起訴或緩起訴處分書係於93年11月 9日由書記官
      製作完成一節，有上開起訴書、緩起訴處分書影本在本院
      卷為佐（見本院卷第71、72頁），足認神岡鄉農會收到上
      開起訴書或緩起訴處分書知悉其所受損害及侵權行為之賠
      償義務人當在93年11月 9日之後，而本件起訴之時間為95
      年11月 6日，有被上訴人起訴狀在原審卷為佐（見原審卷
      (一)第 4頁），被上訴人等人就上訴人侵權行為損害賠償請
      求權之主張，援引對神岡鄉農會之時效抗辯，認本件請求
      權時效已罹於二年之時效而消滅，並執以抗辯，自屬無據
      。
  (2)上訴人之債務不履行損害賠償請求權，亦未罹於時效而消滅
    ：按債務不履行之損害賠償請求權與侵權行為損害賠償請權
    ，二者要件究有不同，倘二請求權併存，即認其應相互影響
    而適用短期時效，對於權利人之保障，顯有不足，亦非立法
    之本旨，故請求權時效應分別認定之。本件上訴人另依委任
    、僱傭關係對被上訴人等人請求債務不履行之損害賠償，其
    時效期間應為15年，揆諸前開說明，上訴人基於債務不履行
    之法律關係請求被上訴人負損害賠償責任，亦未罹於時效，
    被上訴人抗辯本時效已消滅云云，亦屬無據。
  (3)綜上，本件無論係侵權行為損害賠償請求權、或債務不履行
    損害賠償請求權，均未罹於時效而消滅，被上訴人執以抗辯
    ，均無可採。
(三)、按受任人因處理委任事務有過失，或因逾越權限之行為所生
    之損害，對於委任人應負賠償之責；又因可歸責於債務人之
    事由，致為不完全給付者，債權人得依關於給付遲延或給付
    不能之規定行使其權利。因不完全給付而生前項以外之損害
    者，債權人並得請求賠償，民法第544條民法第227條分別定
    有明文。本件被上訴人子○○、癸○○分別為神岡鄉農會之
    總幹事、理監事，受神岡鄉農會委任辦理相關貸款事宜，被
    上訴人壬○○、丁○○、卯○○、戊○○、丑○○、辛○○
    分別為神岡農會之受僱人，渠等承辦相關貸款業務，竟未遵
    守相關徵信、授信規則而違法貸款，致神岡鄉農會受有損害
    ，依前揭法律規定，被上訴人等人均應負損害賠償責任。茲
    分敘如下：
  (甲)附表(一)編號(1)【陳康金枝貸款案】：（上訴人起訴請求被上
    訴人子○○、癸○○、壬○○、丁○○、戊○○、辛○○、
    卯○○均應給付 300萬元本息，原審判決子○○、癸○○、
    壬○○、丁○○、戊○○、辛○○均應給付 300萬元本息，
    並駁回被上訴人請求卯○○給付部分。上訴人就卯○○部分
    、被上訴人辛○○就其敗訴部分提起上訴，其餘被上訴人則
    未提起上訴，已告確定）。
  (1)經查，上訴人主張被上訴人子○○及癸○○受神岡鄉農會委
    任，分別擔任總幹事及理、監事之職位，82年 3月間，被上
    訴人子○○明知自己並無向神岡農會貸款之資格，卻仍以當
    時任神岡鄉農會監事之被上訴人癸○○為人頭戶，提供土地
    擔保，向神岡鄉農會申請借貸 500萬元，且明知所貸得之金
    錢用途並非供農業產銷、本身事業上必要資金或生活上正當
    需要之用，卻仍違背所受任負責神岡鄉農會貸款審核之職務
    ，准予貸放2年。84年2月間，被上訴人子○○與丁○○、壬
    ○○明知該筆貸款案僅繳息至83年12月11日，已非正常繳息
    ，而陳康金枝為當時監事癸○○之配偶，為關係戶，亦為子
    ○○自己之人頭戶，卻仍不顧徵信員廖金枝、主辦人陳素錦
    已於放款徵信調查表中表示借戶繳息延滯、信譽稍差等語，
    仍共同違背負責神岡農會貸款審核之職務，准予辦理換單，
    變更貸款人為陳康金枝，以規避財政部有關農會理監事不得
    貸款之糾正，惟仍係作為子○○之人頭戶，顯已違反前揭規
    定，竟仍准予變更，致借款戶變為陳康金枝，影響神岡鄉農
    會除擔保物外，因借款戶名變更，未能從借款戶個人財產求
    償而受有損害。上訴人係負責金融檢查業務，於87年10月14
    日之神岡鄉農會金融檢查報告中已明確指出「辦理負責人及
    利害關係人或職員之放款有已轉列催收款項或還本付息有欠
    正常列為應予評估放款者，如．．陳康金枝（常務監事癸○
    ○之配偶）一般放款（擔保）12,400千元（自87年 2月起利
    息延滯，本次檢查列為應予評估放款）．．等多戶，作業核
    有欠妥，應積極催理改善。」等語，本件貸款案由癸○○所
    提供抵押物即豐原市○○○段522、522-2、522-3、523-3地
    號四筆土地，於附表(一)編號(2)己○○貸款案初貸之82年間時
    ，土地公告現值每平方公尺為1,400元，竟以公告現值之4.6
    倍鑑估即每平方公尺 6,500元，且未扣除土地增值稅等情，
    亦經上訴人於85年12月20日檢查報告中指明一節，有檢查報
    告影本在卷足憑，被上訴人辛○○、子○○、丁○○、戊○
    ○、壬○○等人為辦理貸款業務人員，明知陳康金枝貸款案
    件已遭上訴人於前揭金融檢查報告指明應積極催理改善，竟
    於88年3月2日明知該筆500萬元貸款案僅償還300萬元，餘額
    200萬元尚未清償，且借戶已有利息遲繳之情形，且依85年8
    月29日台財融字第85535885號函及上開金檢報告之要求，已
    禁止繼續貸放，且上訴人於88年 8月23日之金融檢查報告已
    指出陳康金枝申報所得與借款金額顯不相當，應加強具體查
    填有無其他所得，以供核貸之參考之要求，竟仍違背負責神
    岡鄉農會貸款審核之職務，先由被上訴人戊○○配合附表(一)
    編號(2)至(4) 3筆貸款案，將不動產調查表上將擔保之土地不
    實高估為每平方公尺 10,800元（為公告現值之4倍以上），
    擔保放款總值則提高為3041萬55元，嗣於89年 6月27日由被
    上訴人被上訴人子○○與丁○○、壬○○、辛○○等人明知
    陳康金枝尚未經任何徵信、審查的情況下，逐級核章准予新
    貸 300萬元，致神岡鄉農會受有損害，被上訴人辛○○自應
    負損害賠償責任。
  (2)被上訴人辛○○雖抗辯：辛○○與神岡鄉農會間之法律關係
    為僱傭，被上訴人為受僱人，應依僱用人即神岡鄉農會之指
    示而服勞務，倘被上訴人已依神岡鄉農會之指示服勞務或神
    岡鄉農會根本未對勞務之內容為特別之指示者，自不得主張
    被上訴人有何債務不履行之情事。況被上訴人於80年間進入
    神岡農會服務，期間擔任電腦、農保及記帳等工作，86年12
    月10日始調至放款部門擔任放款展期之帳務處理工作，至89
    年 5月始接辦授信業務，神岡鄉農會內部制度並不健全，亦
    無針對新接授信業務人員為任何工作輔導或職前訓練，亦未
    指示被上訴人應依何規定或如何辦理授信，被上訴人並不知
    前揭相關規定及上訴人檢查報告及相關公文內容，且有關89
    年 6月27日新貸300萬元案件係被上訴人89年5月接辦放款經
    辦後之第一件授信案，因本案係屬舊貸，徵信及估價早已完
    成，借款戶前已依農會核准之額度借款 500萬元，嗣後並償
    還 300萬元在案，此由上訴人在起訴狀內之陳述可知。再陳
    康金枝之300萬元貸款案是被上訴人89年5月份接任放款經辦
    後之第一件亦是唯一之一件授信案，本案係舊案，徵信及估
    價早已完成，無款戶前已依農會核准之額度借款 500萬元，
    嗣後並已清償 300萬元，此次係因貸款戶要將額度內即前已
    償還之 300萬元部分貸出，惟依前所述，因農會並無教導經
    辦應如何處理，且當時總幹事要求被上訴人對保後上呈即可
    ，故被上訴人辦理該案時，除親自履踐對保之手續外，並於
    案件上呈時簽擬「可否准予貸放，呈請鈞長核示」後，上呈
    主管核准，故被上訴人自無違反神岡鄉農會指示之情事，亦
    無侵權行為等語。惟查，被上訴人辛○○為神岡鄉農會放款
    之主辦人員，熟悉其所擔任業務之相關規定及依相關法令而
    為放款業務，為其職責所在，縱神崗鄉農會未為特別之職前
    訓練，亦屬其內部行政管理不佳應予改善範圍，不得據為被
    上訴人辛○○得不依相關法令為放款業務之正當理由，是被
    上訴人辛○○以其未經神岡鄉農會之職前訓練為由，及均依
    神岡鄉農會指示行事等語為辯，並無足取。況上訴人前往神
    岡鄉農會進行金融檢查，對神岡鄉農會及在該農會任職之人
    員均屬重大情事，是上訴人進行金融檢查後作成之檢查報告
    ，擔任放款主管業務之被上訴人自難諉為不知，被上訴人辛
    ○○抗辯不知相關規定及檢查報告內容等語，顯不足採信。
    另被上訴人辛○○為附表(一)編號(1)貸款案88年3月2日展期案
    之主辦人員，而該展期案承辦過程亦由被上訴人戊○○對擔
    保物重新估價，並高估而作成前揭不實徵信調查表已如前述
    ，而前揭展期案辦理時，該貸款案早已逾前次86年 1月22日
    展期之二年期限之事實，應為被上訴人辛○○所明知，被上
    訴人辛○○所辦理該次展期案之業務行為，雖與神岡鄉農會
    就此貸款案所受之損害並無相當因果關係，惟被上訴人辛○
    ○就此次展期案既已得知該貸款案件之相關弊端，且該貸款
    案復經上訴人於88年 8月23日檢查報告中直指缺失，被上訴
    人辛○○豈無法諉為不知，已如前述，竟仍於89年 6月27日
    辦理新貸 300萬元案件時，予以核章辦理，自有違反受僱人
    之給付義務，是被上訴人上開抗辯，不足採信。
  (3)另上訴人主張被上訴人子○○及癸○○受神岡鄉農會委任，
    分別擔任總幹事及理、監事之職位，82年 3月間，被上訴人
    子○○明知自己並無向神岡農會貸款之資格，卻仍以當時任
    神岡鄉農會監事之被上訴人癸○○為人頭戶，提供土地擔保
    ，向神岡鄉農會申請借貸 500萬元，且明知所貸得之金錢用
    途並非供農業產銷、本身事業上必要資金或生活上正當需要
    之用，卻仍違背所受任負責神岡鄉農會貸款審核之職務，准
    予貸放2年。84年2月間，被上訴人子○○與丁○○、壬○○
    明知該筆貸款案僅繳息至83年12月11日，已非正常繳息，而
    陳康金枝為當時監事癸○○之配偶，為關係戶，亦為子○○
    自己之人頭戶，卻仍不顧徵信員廖金枝、主辦人陳素錦已於
    放款徵信調查表中表示借戶繳息延滯、信譽稍差等語，仍共
    同違背負責神岡農會貸款審核之職務，准予辦理換單，變更
    貸款人為陳康金枝，以規避財政部有關農會理監事不得貸款
    之糾正，惟仍係作為子○○之人頭戶，顯已違反前揭規定，
    被上訴人卯○○復違反財政部限制關係戶展期之函令，於86
    年 1月22日准予展期二年，且亦違反財政部84年8月3日台財
    融字第84726688號函禁止利用人頭戶為分散借款、集中使用
    之要求，並違反農、漁會信用部適用銀行法第33條之3第1項
    對同一人及同一關係人之授信限額第2點、第4點有關擔保放
    款最高總額之限制，致神岡鄉農會受有損害，被上訴人卯○
    ○應賠償300萬元等語。惟查，被上訴人癸○○於82年3月30
    日以同一擔保物向神岡鄉農會辦理貸款後，其後變更貸款戶
    名為其妻陳康金枝，迄前開展期為止，借款人及相關擔保物
    並未變更，故前揭展期行為與前揭貸款行為所貸放款項事後
    未能受償，尚難認有相當因果關係，上訴人主張被上訴人卯
    ○○辦理前揭展期致神岡鄉農會受有損害云云，即不足採信
    。況被上訴人卯○○於此貸款案僅負責辦理86年 1月22日展
    期案之覆核業務，並不及於其他業務，上訴人復未能舉他證
    證明卯○○應就此貸款案件負損害賠償責任，是上訴人請求
    被上訴人卯○○應給付 300萬元本息，即無理由，不應准許
    。
  (乙)附表(一)編號(2)【己○○貸款案】：（上訴人起訴請求被上訴
    人子○○、己○○、戊○○、丑○○、卯○○、丁○○、辛
    ○○、壬○○等人均應給付 500萬元本息，原審判決被上訴
    人子○○、丁○○應給付 581,127元本息，並駁回上訴人其
    餘請求，上訴人就其敗訴部分提起上訴，被上訴人子○○、
    丁○○則未就其敗訴部分提起上訴，該部分業已確定）
  (1)82年 3月30日，子○○、丁○○明知子○○以自己之配偶己
    ○○為人頭戶向神岡鄉農會貸款，以規避當時神岡鄉農會對
    同一關係人貸款2000萬元上限之規定，且所貸得之 500萬元
    係供子○○所用，並非供農業產銷、本身事業上必要資金或
    生活上正當需要之用；另徵信員卯○○於徵信調查表上亦已
    簽註擔保品提供者即癸○○在神岡鄉農會借款 810萬元，繳
    息至81年12月31日，稍有延滯等語，卻仍於違背所受任負責
    神岡農會貸款審核之職務，准許貸放 1年一節，有合作金庫
    提出之貸款資料影本在原審卷足憑（見原審卷(四)第 21-27頁
    ），被上訴人等人顯已違反前揭農會信用部業務管理辦法10
    I 、II限制農會貸放對象、用途等範圍及個人授信案件徵信
    處理注意事項第 3條、第4條及第6條確實徵信與核實撥付之
    要求，依前揭法律規定，自應負損害賠償之責。
  (2)上訴人雖主張：被上訴人子○○、丁○○、壬○○、卯○
    ○、丑○○明知或應知已有前揭違法情事，竟仍於83年10月
    11日逐級核章准予展期 2年、被上訴人子○○、丁○○、
    壬○○、戊○○、卯○○、丑○○等人於85年12月27日逐級
    核章准許再展期 2年、被上訴人子○○、丁○○、壬○○
    、戊○○、辛○○等人，於88年4月1日逐級核章准許再展期
    2 年、90年間未積極催收，渠等前揭行為，均屬違反委任
    契約或雇傭契約之行為，應負損害賠償責任云云。惟查，己
    ○○貸款案於初貸核撥後，迄前揭 3次展期為止，借款人及
    相關擔保物並未變更，且該貸款案一直繳息迄91年2月1日止
    ，亦有合作金庫提出之放款明細分類卡影本為證（見原審卷
    (四)第25頁），足見前揭展期行為與前揭貸款行為所貸放款項
    事後未能受償，尚難認有相當因果關係；另辦理催收業務之
    時點，涉及擔保物處分之價值，而擔保物市場價值，未必晚
    處理即造成貶損，從而上訴人主張被上訴人等人辦理前揭展
    期及催收業務亦致神岡鄉農會受有損害云云，即不足採信。
    從而上訴人就此貸款案請求被上訴人辛○○、壬○○、卯○
    ○、丑○○、戊○○負損害賠償責任，即無理由。另上訴人
    主張己○○係本件之人頭戶一節，為兩造所不爭，其行為或
    有不當，然社會上對於借用親友或他人名義借貸，所見多有
    ，其理由不一而足，並非均會造成貸款銀行之損害，本件上
    訴人對丙○○就子○○以規避法令之方式利用其名義貸款之
    事實並未舉證以實其說，自難僅子○○利用己○○名義貸款
    即認其就子○○係以不法方式貸款之事實明知並同意，是上
    訴人依侵權行為損害賠償請求權，請求己○○共同負損害賠
    償責任，自屬無據（原審係以時效消滅為由駁回上訴人對己
    ○○部分之請求）。
  (丙)附表(一)編號(3)【寅○○貸款案】：（上訴人起訴請求被上訴
    人子○○、寅○○、丁○○、壬○○、丑○○、辛○○等人
    均應給付 1,000萬元本息，原審判決被上訴人子○○、丁○
    ○應給付 1,351,154元本息，並駁回其餘請求，上訴人就其
    敗訴部分提起上訴，被上訴人子○○、丁○○未就其敗訴部
    分提起上訴，該部分業已確定）
  (1)82年4月3日，子○○與丁○○明知子○○係以寅○○為人頭
    戶向神岡鄉農會貸款，藉此規避財政部限制對總幹事放款之
    函令，及當時神岡鄉農會對同一關係人貸款2000萬元上限之
    規定，且所貸得之1000萬元係供子○○所用，並非供農業產
    銷、本身事業上必要資金或生活上正當需要之用，竟由被上
    訴人卯○○（上訴人就此貸款案並未對被上訴人卯○○請求
    損害賠償）先行配合高估抵押物價值，將被上訴人癸○○所
    提供之抵押物即前揭豐原市○○○段 522、522-2、522-3、
    523-3 地號四筆土地，將鑑定價值由土地公告現值每平方公
    尺為1400元，以每平方公尺 4,500元鑑估，土地估價總額為
    20,941,200元，且未扣除土地增值稅，此有有82年4月3日之
    不動產調查估價調查表影本 1份在原審卷足憑（見原審卷(四)
    第 363頁），再由不知情之主辦人員陳素錦擬具意見，被上
    訴人子○○、丁○○再逐級核章准予借款1000萬元，期限 1
    年，顯已違反農會信用部業務管理辦法10I、 II限制農會貸
    放對象、用途等範圍及個人授信案件徵信處理注意事項第 3
    條、第4條及第6條確實徵信與核實撥付之要求，依前揭法律
    規定，自應負損害賠償之責。
  (2)上訴人雖主張：被上訴人子○○等人就此貸款案先後於83年
    10月11日、86年5月21日、88年11月1日分別逐級核章准予展
    期二年及90年間未積極催收，渠等前揭行為，均屬違反委任
    契約或雇傭契約之行為，應負損害賠償責任云云。惟查：寅
    ○○貸款案於初貸核撥後，迄前揭 3次展期為止，借款人及
    相關擔保物並未變更，且該貸款案一直繳息迄91年1月1日止
    ，亦有合作金庫提出之放款明細分類卡影本為證（見原審卷
    (四)第41頁），足見前揭展期行為與前揭貸款行為所貸放款項
    事後未能受償，尚難認有相當因果關係；另辦理催收業務之
    時點，涉及擔保物處分之價值，而擔保物市場價值，未必晚
    處理即造成貶損，從而上訴人主張被上訴人等人辦理前揭展
    期及催收業務亦致神岡鄉農會受有損害云云，即不足採信。
    從而上訴人就此貸款案請求被上訴人壬○○、丑○○、辛○
    ○負損害賠償責任，即無理由。再查，寅○○係本件貸款之
    人頭戶一節，為兩造所不爭，堪信為真，然社會上對於借用
    親友或他人名義借貸，所見多有，其理由不一而足，或因人
    情，或因多方衡量利害關係之故，並非每件貸款均會造成銀
    行之損害，況本件上訴人對寅○○知悉子○○就本件貸款方
    式或過程有不法之事實，並未舉證以實其說，自難僅因寅○
    ○係提供貸款之名義人，即遽認其有侵害神崗鄉農會之行為
    ，是上訴人依侵權行為損害賠償請求權，請求寅○○共同負
    損害賠償責任，亦屬無據。
  (丁)附表(一)編號(4)【丙○○貸款案】：（上訴人起訴請求被上訴
    人子○○、丙○○、卯○○、丁○○、戊○○、辛○○、壬
    ○○等人均應給付 1,000萬元本息，原審判決被上訴人子○
    ○、壬○○、丁○○、卯○○、戊○○等人應給付 1,000萬
    元本息，並駁回對丙○○〔丙○○部原審以逾時效為由駁回
    〕、辛○○部分之請求，上訴人就丙○○、辛○○部分提起
    上訴，被上訴人子○○、壬○○、丁○○、卯○○、戊○○
    等人則未提起上訴，該部分已確定）
  (1)上訴人主張83年 2月28日，被上訴人子○○、丁○○、壬○
    ○、卯○○、戊○○等辦理貸款業務人員，明知子○○係以
    丙○○為人頭戶向神岡鄉農會貸款，藉此規避財政部限制對
    總幹事放款之函令，且先前以癸○○、己○○、寅○○等人
    頭戶貸得2000萬元，已達同一關係人之授信限額，卻仍違背
    負責神岡鄉農會貸款審核之職務，由被上訴人卯○○於查估
    該擔保土地價值時，未實際鑑價評估，而係配合其擬增貸之
    金額，將每平方公尺現值高估為 6,500元，使放款總值增加
    為 3,024萬8400元，且未扣增值稅，再由戊○○於主辦人意
    見欄簽擬增加設定再增貸 1,000萬元之意見後，逐層核章准
    予其增貸1,000萬元，期限2年，有合作金庫提出之前揭貸款
    資料影本在原審卷為憑（見原審卷(四)第 4頁），被上訴人辛
    ○○顯已違反行政院61年 1月13日台61內第0352號令有關土
    地增值稅應優先於抵押權扣繳、農會信用部業務管理辦法第
    10條第1、2項限制農會貸放對象、用途等範圍及個人授信案
    件徵信處理注意事項第 3條、第4條及第6條確實徵信與核實
    撥付之要求，依前揭法律規定，自應負損害賠償責任，丙○
    ○亦應依民法第184、185條之共同侵權行為損害賠償責任等
    語。
  (2)上訴人主張上開貸款案先後於85年7月11日、88年7月17日經
    分別逐級核章准予展期二年及90年間未積極催收，被上訴人
    辛○○有侵權行為，及違反委任契約或雇傭契約之行為，應
    負損害賠償責任云云。惟查，丙○○貸款案於初貸核撥後，
    迄前揭 3次展期為止，借款人及相關擔保物均未變更，且該
    貸款案一直繳息迄91年 1月17日止之事實，亦有合作金庫提
    出之放款明細分類卡影本為證（見原審卷(四)第50頁），足見
    前揭展期行為與前揭貸款行為所貸放款項事後未能受償，尚
    難認有相當因果關係。另查，辦理催收業務之時點，涉及擔
    保物處分之價值，而擔保物之市場價值與處理之早晚並無絕
    對關係，並非較慢處理即會造成價格之減損，是自難以催收
    業務時間之早晚據是否造成損害之絕對標準，是上訴人主張
    被上訴人辛○○辦理前揭展期及催收業務亦致神岡鄉農會受
    有損害云云，即不足採信。另丙○○係本件之人頭戶一節，
    為兩造所不爭，其行為雖有不當，然社會上對於借用親友或
    他人名義借貸，所見多有，其理由不一而足，並非均會造成
    貸款銀行之損害，本件上訴人對丙○○就子○○以不法方式
    利用其名義貸款之事實並未舉證以實其說，自難僅因丙○○
    係提供貸款之名義人即認其就子○○係以不法方式貸款之事
    實明知並同意，是上訴人依侵權行為損害賠償請求權，請求
    丙○○共同負損害賠償責任，亦屬無據。綜上，上訴人就此
    貸款案請求被上訴人辛○○、丙○○負損害賠償責任，並無
    理由。
  (戊)附表(一)編號(5)至(8)【乙○○貸款案】：（上訴人起訴請求被
    上訴人子○○、乙○○、戊○○、丑○○、壬○○、己○○
    等人應給付 1,660萬元本息，原審判決被上訴人子○○、壬
    ○○、戊○○、丑○○等人應給付如附表(一)編號(5)所示之3,
    949364元、編號 (6)(7)(8)所示各415萬元〔原審判決附表(一)編
    號(6)(7)(8)應賠償金額均誤載為 3,949,364元，均應更正為如
    本院判決附表(一)所示之 415萬元，詳下述〕，並駁回就乙○
    ○、己○○之請求部分（原審以逾時效為由駁回上訴人就乙
    ○○、己○○部分之請求），及編號(5)逾3,949364元之本息
    部分之請求，上訴人就其敗訴部分提起上訴，被上訴人子○
    ○、壬○○、戊○○、丑○○等人則未提起上訴，該部分已
    確定）
  (1)經查，87年 4月30日，被上訴人子○○、壬○○、戊○○、
    丑○○等辦理貸款業務人員，明知台中縣神岡鄉○○段436-
    6 號土地及其上1091號建物、476-20土地及其上1033號建物
    、476-61號土地及其上979號建物、476-16號土地及其上102
    9 號建物，係被上訴人子○○之妻己○○所有，被上訴人子
    ○○於87年 4月25日提供給乙○○做為人頭戶使用之擔保品
    ，藉此規避財政部限制對總幹事及其利害關係人貸款之函令
    ，竟共同違背負責神岡鄉農會貸款審核之職務，由被上訴人
    戊○○配合，在未徵提買賣契約等資料或查訪時價之情況下
    ，將公告現值只有每平方公尺8000元之上開土地，高估現值
    為每平方公尺11萬元（約公告現值13.8倍），合計各筆土地
    與建物之擔保放款值約為 601萬4468元，並分別製作不實之
    不動產調查表，在擔保不足、放款批覆書上過去履約情形欄
    空白、被上訴人丁○○已簽擬請補附年度所得證明再撥貸的
    情形下，仍逐級核章准予貸款2320萬元（4筆房地各580萬元
    ），期限 2年，此有合作金庫提出之前揭貸款資料影本在原
    審卷足憑（見原審卷(四)第 5-9頁），被上訴人等人顯已違反
    農會信用部業務管理辦法 10I、II限制農會貸放對象、用途
    等範圍、農、漁會信用部適用銀行法第33條之3第1項對同一
    人及同一關係人之授信限額2、4擔保放款最高總額之限制、
    及財政部84年8月3日台財融字第84726688號禁止人頭戶、85
    年 8月29日台財融字第85535885號函令禁止對農會授信人員
    辦理擔保放款、個人授信案件徵信處理注意事項第3條、第4
    條及第 6條確實徵信與核實撥付之要求，依前揭法律規定，
    自應負損害賠償責任。
  (2)上訴人雖主張：被上訴人子○○等人就乙○○貸款案於89年
    10月24日分別逐級核章准予展期二年及90年間未積極催收，
    渠等前揭行為，均屬違反委任契約或雇傭契約之行為，應負
    損害賠償責任云云。惟查：乙○○貸款案於初貸核撥後，迄
    前揭展期為止，借款人及相關擔保物並未變更，且該貸款案
    一直繳息迄89年12月 6日止，亦有合作金庫提出之放款明細
    分類卡影本為證（見原審卷(四)第 9頁），足見前揭展期行為
    與前揭貸款行為所貸放款項事後未能受償，尚難認有相當因
    果關係；另辦理催收業務之時點，涉及擔保物處分之價值，
    而擔保物市場價值，未必晚處理即造成貶損，從而上訴人主
    張被上訴人等人辦理前揭展期及催收業務亦致神岡鄉農會受
    有損害云云，即不足採信。
  (3)上訴人主張被上訴人己○○、乙○○應負共同侵權行為責任
    ，係以乙○○為貸款人頭戶，己○○則提供其所有坐落台中
    縣神崗鄉○○段436-6地號土地及其上第1091號建物、476-2
    0地號土地及其上1033號建物、476-61地號土地及其上979號
    建物、476-16地號土地及其上1029號建物，係己○○所有供
    為乙○○貸款之擔保品，藉此規避財政部限制對總幹事及其
    利害關係人貸款之函令，為其依據。惟查乙○○係本件本件
    貸款之人頭戶，己○○提供上開不動產為貸款之擔保品等情
    ，為兩造所不爭，堪信為真，然社會上對於借用親友或他人
    名義借貸，或提供擔保品供他人向銀行借貸擔保使用，所見
    多有，其理由不一而足，或因人情，或因多方衡量利害關係
    之故，然並非每件貸款均會造成銀行之損害，況本件上訴人
    對乙○○、己○○知悉子○○就本件貸款方式或過程有不法
    之事實，並未舉證以實其說，自難僅因乙○○係提供貸款之
    名義人，己○○係提供擔保品者，即遽認其有侵害神崗鄉農
    會之行為，是上訴人依侵權行為損害賠償請求權，請求乙○
    ○、己○○共同負損害賠償責任，亦屬無據。
  (己)附表(一)編號(9)【陳康金枝貸款案】：（上訴人起訴請求被上
    訴人子○○、癸○○、戊○○、丑○○、卯○○、丁○○、
    辛○○、壬○○等應給付 868萬元本息，原審判決被上訴人
    子○○、癸○○、壬○○、丁○○、卯○○、戊○○、丑○
    ○等人應給付 868萬元本息，並駁回就被上訴人辛○○部分
    之請求，被上訴人子○○、癸○○、壬○○、丁○○、卯○
    ○、戊○○、丑○○等人則未提起上訴，該部分已告確定，
    上訴人則就辛○○部分提起上訴）
  (1)上訴人主張被上訴人癸○○於82年 2月間起受神岡鄉農會選
    任為監事，86年起當選為常務監事，90年 3月間起當選為理
    事長，為受神岡農會委託行使監事職務之人，有監察信用部
    業務及金融檢查報告所列農會缺失有無改進之權責，因此亦
    屬為神岡鄉農會處理貸款業務之人。而被上訴人子○○、壬
    ○○、丁○○、卯○○、戊○○等神岡鄉農會辦理貸款業務
    人員，於84年 4月12日明知或應知被上訴人癸○○時任監事
    ，其先前以神岡鄉○○○段後壁厝小段18之105、18之106、
    18之231、18之238、18之240等5筆地號土地供作擔保，向神
    岡鄉農會申貸之1010萬元，業遭財政部糾正禁止再為貸放，
    且明知陳康金枝並非實際使用該筆貸款之人，卻仍配合被上
    訴人癸○○之要求，共同違背負責神岡鄉農會貸款審核之職
    務，未翔實審核，准予變更貸款名義人為其妻陳康金枝，以
    規避上開禁令，並同時准予增貸60萬元，期限 2年。另84年
    12月14日，被上訴人子○○、壬○○、丁○○、卯○○、戊
    ○○等辦理貸款業務人員，明知該筆貸款案有前揭不法情事
    ，且於84年5月3日即已停止繳息，而有還款不正常情形，詎
    仍於配合被上訴人癸○○之要求，共同違背負責神岡鄉農會
    貸款審核之職務，先由被上訴人卯○○於查估供擔保土地價
    值時，未實際鑑價評估，逕依癸○○擬貸之金額，將每平方
    公尺估價自原5500元任意提高為6600元，使放款總值增加為
    1318萬5076元；再由戊○○則配合在「審核及准駁情形」表
    之主辦人意見欄簽擬依申請辦理增加設定 222萬元，再增貸
    200 萬元等語，隨即逐級核章准予增貸80萬元，貸款總額達
    1150萬元。嗣85年10月15日，被上訴人子○○、壬○○、丁
    ○○、卯○○、戊○○、丑○○等辦理貸款業務人員，明知
    該筆貸款案有前揭不法情事，且借戶陳康金枝為癸○○之配
    偶，屬關係戶，依財政部85年8月29日以台財融字第8553588
    5 號函示不得辦理貸款，卻仍於配合癸○○之要求，共同違
    背負責神岡鄉農會貸款審核之職務，未翔實審查，其中放款
    批覆書至少有過去履約情形欄未勾選，另有他筆 500萬貸款
    未還，但現欠即已准未放欄卻打×未記載，徵信意見之信評
    項目未勾選等嚴重明顯缺失，即准予展期並再增貸90萬元，
    期限 2年，貸款總額達1240萬元。上訴人於87年10月14日金
    融檢查報告中已明確指出：「辦理負責人及利害關係人或職
    員之放款有已轉列催收款項或還本付息有欠正常列為應予評
    估放款者，如．．陳康金枝（常務監事癸○○之配偶）一般
    放款（擔保）12,4000千元（自87年2月起利息延滯，本次檢
    查列為應予評估放款）」等語，惟被上訴人辛○○為辦理貸
    款業務人員，於88年2月5日明知或應知該筆貸款案業已逾期
    ，且有前揭違法情事，卻仍配合癸○○之要求，共同違背負
    責神崗鄉農會貸款審核之職務，未翔實審查，無視放款批覆
    書至少有過去履約情形欄未勾選，另有他筆 500萬貸款未還
    ，但現欠即已准未放欄卻空白未記載等缺失、陳康金枝與癸
    ○○徵信報告表中亦至少有87年度收入金額不實記載為「夫
    妻合 150萬元」，88年2月5日償債情形勾選不實之「正常」
    等缺失，詎被上訴人辛○○卻准予再展期二年，嚴重違反前
    揭法令，應負賠償責任等語。
  (2)惟查，上開貸款案於初貸核撥後，迄前揭展期為止，借款人
    及相關擔保物並未變更，且該貸款案繳息迄90年 5月25日止
    ，亦有合作金庫提出之放款明細分類卡影本為證（見原審卷
    (四)第 5-8頁），足見前揭展期行為與前揭貸款行為所貸放款
    項事後未能受償，尚難認有相當因果關係；另辦理催收業務
    之時點，涉及擔保物處分之價值，而擔保物市場價值，未必
    晚處理即造成貶損，從而上訴人主張被上訴人等人辦理前揭
    展期及催收業務亦致神岡鄉農會受有損害云云，即不足採信
    ，是上訴人主張被上訴人辛○○應對此件貸款案之損害負賠
    償責任，即無理由。
(四)、上訴人得請求如附表(一)所示之「應賠償金額」，並代金融重
    建基金受領，逾此金額之請求，並無理由：
  (1)依本院前述重建基金條例之立法意旨，金融重建基金為處理
    經營不善金融機構之法律關係主體，存保公司僅受重建基金
    之委託處理有關事宜，故存保公司受託處理經營不善之金融
    機構時，無論賠付負債與資產之差額、承受資產或標售資產
    ，其權利義務均歸屬於行政院金融重建基金，存保公司僅於
    受託處理經營不善金融機構之範圍內，依修正前重建基金條
    例第16條第4項或修正後第17條第2項規定而有訴訟之實施權
    ，實體法上之請求權仍歸屬於金融重建基金，故本件上訴人
    起訴自得請求被上訴人損害賠償而由上訴人代金融重建基金
    受領。被上訴人抗辯上訴人並無代為受領權云云，顯不足採
    信。
  (2)本件附表(一)所示賠償義務人因違反委任或僱傭契約之義務，
    辦理系爭貸款，致神岡鄉農會受有損害，雖應負賠償之責，
    然賠償之金額，仍應以神岡農會實際所受之損害為準。又原
    告受金融重建基金委託賠付如附表(一)所示之賠付金額，僅係
    上訴人委請眾信聯合會計師事務所評估神岡鄉農會負債超過
    資產之差額，該金額雖為上訴人採為賠付神岡鄉農會金額之
    計算標準，然本件系爭貸款之擔保物迄95年11月30日止，均
    已拍賣求償完畢，而合作金庫概括承受神岡鄉農會之債權債
    務於拍賣抵押物求償結果，系爭貸款債權包含本金、利息及
    違約金尚餘如附表(一)所示，此有合作金庫提出之催理債權情
    形表及所附相關資料在原審卷足憑，且為兩造所不爭，已如
    前述，是本件神岡鄉農會所受之損害，自應以前揭剩餘債權
    金額為準。從而，上訴人代為金融重建基金所得請求被上訴
    人損害賠償之金額，於賠付金額如果超過前揭剩餘債權者，
    自應以剩餘債權為損害賠償金額；賠付金額如少於剩餘債權
    者，自應以賠付金額計算，即如附表(一)「應賠償金額」所示
    （原審判決書附表(一)編號(6)(7)(8)應賠償金額均為 415萬元，
    惟均誤載為3,949,364元，此由附表(二)、(三)編號 (6)(7)(8)均記
    載應賠償金額為 415萬元可知係為誤繕，應更正如本院判決
    書附表(一)(6)(7)(8)所載。另原判決附表(一)編號(6)(7)(8)處分擔保
    物後所餘之債權額欄之金額亦均誤繕，此由本院卷第73頁合
    作金庫提出之神崗鄉農會貸款案時程、催理及債權情形表影
    本編號(6)(7)(8)債權情形欄可知，應更正如本院判決書附表(一)
    編號(6)(7)(8)處分擔保物後所餘之債權額欄所示）。另依上開
    台灣金聯公司函所示，附表(一)編號(1)陳康金枝讓售與台灣金
    聯公司，惟因該部分讓售金額為 719,929元（此金額含附表
    (一)編號(1)、(9)部分，依比例計算後，編號(1)部分為 307,410
    元，詳下述。見本院卷(一)第 233頁），於扣除後，其處分擔
    保物後所餘之債權額為3,799,614元（計算式：0000000-000
    000×0000000/0000000+0000000。小數點以下四捨五入），
    並未高於原審判決應賠付金額 300萬元，是上訴人主張之金
    額高於附表(一)編號(1)所示應賠償金額，自屬無據，併予明
    。
  (3)末按，被上訴人辛○○抗辯本件合作金庫已將本件上開債權
    讓售與訴外人台灣金聯資產管理股份有限公司（下稱台灣金
    聯公司），應將其讓售或嗣後再處理債權所得額由本件應賠
    償額中扣除等語。經查，合作金庫讓售附表(一)編號(1)陳康金
    枝部分之債權與台灣金聯公司之價金為 307,410元一節，有
    該公司98年5月6日台金債三字第98104781號及所債權案件相
    關案況及各案債讓證明影本等件在本院卷為佐（見本院卷(一)
    第 232-234頁），而依附表(一)編號(1)所示處分擔保物後所餘
    之債權額為4,107,024元，扣除上開307,410元後，處分擔保
    物後所餘之債權額為 3,799,614元，其金額仍高於上訴人賠
    償之 300萬元，已如前述，是原審判決被上訴人辛○○應賠
    償 300萬元，並無不合，被上訴人上開抗辯，自無可採。另
    依上開台灣金聯公司函所示，附表(一)編號(2)己○○、(3)寅○
    ○、(4)丙○○、 (5)-(8)乙○○部分債權雖經合作金庫讓售與
    台灣金聯公司，惟因該部分與被上訴人辛○○無涉，且己○
    ○、寅○○、丙○○、乙○○則均未就其敗訴部分提起上訴
    ，該部分本院自無庸在被上訴人辛○○核辦之貸款案中予以
    審酌或扣除，併予明。
(五)、綜上，本件上訴人分別依民法第544條、第227條請求如附表
    (一)所示之損害賠償義務人分別給付如附表(一)「應賠償金額」
    所示之金額及均減自96年6月8日起至清償日止，按年息百分
    之 5計算之利息，並由上訴人代為受領，為有理由，上開被
    上訴人分別就附表(一)所示貸款之損害所負賠償責任各屬不真
    正連帶債務，自不能令其共同連帶給付，但因其等各應負全
    部給付之義務，如被上訴人中一人為給付，他被上訴人即應
    同免其給付義務，上訴人逾上開請求請求均無理由，不應准
    許。
六、綜上所述，原審就被上訴人辛○○就如附表(一)所示應賠償金
    額部分為被上訴人敗訴判決，並就逾附表(一)所示應賠償金額
    為上訴人敗訴判決，並依兩造陳明，酌定相當擔保金額分別
    為准免假執行之宣告，核無不合。上訴人及被上訴人辛○○
    之上訴論旨，分別指摘原判決伊等敗訴部分不當，求予廢棄
    改判，為無理由，應予駁回。
七、本件事實已臻明確，兩造其餘攻擊防禦方法及證據，已無礙
    於本院前揭審認，本院自毋庸逐一論述，附此敘明。
據上論結，本件上訴為無理由，依民事訴訟法第449條第1項、第
78條，判決如主文。
中    華    民    國    98    年    12    月    2     日
                民事第六庭    審判長法  官  袁再興
                                    法  官  盧江陽
                                    法  官  陳賢慧
以上正本係照原本作成。
如對本判決上訴，須於收受判決送達後20日內向本院提出上訴書
狀，其未表明上訴理由者，應於提出上訴後20日內向本院提出上
訴理由書（須按他造人數附具繕本）。
上訴時應提出委任律師為訴訟代理人之委任狀。具有民事訴訟法
第466條之1第1項但書或第2項之情形為訴訟代理人者，另應附具
律師及格證書及釋明委任人與受任人有該條項所定關係之釋明文
書影本。
                                    書記官  吳麗琴
中    華    民    國    98    年    12    月    3     日
                                                      Ｓ
【附表(一)】（民國、新台幣）
┌──┬─────┬──────┬─────┬────┬───────┬───────────┬───────┐
│編號│ 貸款戶名 │ 貸款時間   │ 貸款本金 │賠付金額│ 處分擔保物後 │     損害賠償義務人   │  應賠償金額  │
│    │          │            │          │        │ 所餘之債權額 │                      │              │
├──┼─────┼──────┼─────┼────┼───────┼───────────┼───────┤
│ (1) │ 陳康金枝 │82年3月30日 │  500萬元 │300萬元 │  4,107,024元 │子○○、癸○○、壬○○│   300萬元    │
│    │（癸○○）│89年6月27日 │  300萬元 │        │              │丁○○、戊○○、辛○○│              │
├──┼─────┼──────┼─────┼────┼───────┼───────────┼───────┤
│ (2) │ 己○○   │82年3月30日 │  500萬元 │500萬元 │    581,127元 │子○○、丁○○        │   581,127元  │
│    │          │            │          │        │              │                      │              │
├──┼─────┼──────┼─────┼────┼───────┼───────────┼───────┤
│ (3) │ 寅○○   │82年4月3日  │ 1000萬元 │1000萬元│  1,351,154元 │子○○、丁○○        │ 1,351,154元  │
│    │          │            │          │        │              │                      │              │
├──┼─────┼──────┼─────┼────┼───────┼───────────┼───────┤
│ (4) │ 丙○○   │83年2月28日 │ 1000萬元 │1000萬元│ 13,468,986元 │子○○、壬○○、丁○○│   1000萬元   │
│    │          │            │          │        │              │卯○○、戊○○        │              │
├──┼─────┼──────┼─────┼────┼───────┼───────────┼───────┤
│ (5) │ 乙○○   │87年4月30日 │  580萬元 │415萬元 │  3,949,364元 │子○○、壬○○、戊○○│ 3,949,364元  │
│    │          │            │          │        │              │丑○○                │              │
├──┼─────┼──────┼─────┼────┼───────┼───────────┼───────┤
│ (6) │ 乙○○   │87年4月30日 │  580萬元 │415萬元 │  4,694,954元 │        同上          │ 415萬元      │
│    │          │            │          │        │              │                      │              │
├──┼─────┼──────┼─────┼────┼───────┼───────────┼───────┤
│ (7) │ 乙○○   │87年4月30日 │  580萬元 │415萬元 │  4,849,434元 │        同上          │ 415萬元      │
│    │          │            │          │        │              │                      │              │
├──┼─────┼──────┼─────┼────┼───────┼───────────┼───────┤
│ (8) │ 乙○○   │87年4月30日 │  580萬元 │415萬元 │  4,715,743元 │        同上          │ 415萬元      │
│    │          │            │          │        │              │                      │              │
├──┼─────┼──────┼─────┼────┼───────┼───────────┼───────┤
│ (9) │ 陳康金枝 │80年間初貸  │ 1010萬元 │868萬元 │  9,797,980元 │子○○、癸○○、壬○○│    868萬元   │
│    │（癸○○）│84年4月12日 │   60萬元 │        │              │丁○○、卯○○、戊○○│              │
│    │          │84年12月14日│   80萬元 │        │              │丑○○                │              │
│    │          │85年10月15日│   90萬元 │        │              │                      │              │
└──┴─────┴──────┴─────┴────┴───────┴───────────┴───────┘
【附表(二)】訴訟費用分擔（新台幣）
┌──┬──────┬───────────┬───────┬─────────────┐
│編號│ 初款時間   │     損害賠償義務人   │  應賠償金額  │  訴訟費用分擔金額        │
│    │ 貸款戶名   │                      │              │                          │
├──┼──────┼───────────┼───────┼─────────────┤
│ (1) │ 82年3月    │子○○、癸○○、壬○○│   300萬元    │    26,942元              │
│    │ 陳康金枝   │丁○○、戊○○、辛○○│              │                          │
├──┼──────┼───────────┼───────┼─────────────┤
│ (2) │ 82年3月30日│子○○、丁○○        │   581,127元  │     5,292元              │
│    │ 己○○枝   │                      │              │                          │
├──┼──────┼───────────┼───────┼─────────────┤
│ (3) │ 82年4月3日 │子○○、丁○○        │ 1,351,154元  │    12,028元              │
│    │ 寅○○     │                      │              │                          │
├──┼──────┼───────────┼───────┼─────────────┤
│ (4) │ 83年2月28日│子○○、壬○○、丁○○│   1000萬元   │    90,449元              │
│    │ 丙○○     │卯○○、戊○○        │              │                          │
├──┼──────┼───────────┼───────┼─────────────┤
│ (5) │ 87年4月30日│子○○、壬○○、戊○○│ 3,949,364元  │                          │
│    │ 乙○○     │丑○○                │              │                          │
├──┼──────┼───────────┼───────┤                          │
│ (6) │ 87年4月30日│        同上          │    415萬元   │                          │
│    │ 乙○○     │                      │              │                          │
├──┼──────┼───────────┼───────┤   148,183元              │
│ (7) │ 87年4月30日│        同上          │    415萬元   │                          │
│    │ 乙○○     │                      │              │                          │
├──┼──────┼───────────┼───────┤                          │
│ (8) │ 87年4月30日│        同上          │    415萬元   │                          │
│    │ 乙○○     │                      │              │                          │
├──┼──────┼───────────┼───────┼─────────────┤
│ (9) │ 80年間     │子○○、癸○○、壬○○│    868萬元   │    78,422元              │
│    │ 陳康金枝   │丁○○、卯○○、戊○○│              │                          │
│    │            │丑○○                │              │                          │
└──┴──────┴───────────┴───────┴─────────────┘
【附表(三)】假執行及免為假執行擔保金額
┌──┬──────┬───────────┬───────┬───────┐
│編號│ 初款時間   │     損害賠償義務人   │  應賠償金額  │免為假執行供擔│
│    │ 貸款戶名   │                      │              │保金額        │
├──┼──────┼───────────┼───────┼───────┤
│ (1) │ 82年3月    │子○○、癸○○、壬○○│   300萬元    │   300萬元    │
│    │ 陳康金枝   │丁○○、戊○○、辛○○│              │              │
├──┼──────┼───────────┼───────┼───────┤
│ (2) │ 82年3月30日│子○○、丁○○        │   581,127元  │   581,127元  │
│    │ 己○○枝   │                      │              │              │
├──┼──────┼───────────┼───────┼───────┤
│ (3) │ 82年4月3日 │子○○、丁○○        │ 1,351,154元  │ 1,351,154元  │
│    │ 寅○○     │                      │              │              │
├──┼──────┼───────────┼───────┼───────┤
│ (4) │ 83年2月28日│子○○、壬○○、丁○○│   1000萬元   │   1000萬元   │
│    │ 丙○○     │卯○○、戊○○        │              │              │
├──┼──────┼───────────┼───────┼───────┤
│ (5) │ 87年4月30日│子○○、壬○○、戊○○│ 3,949,364元  │ 3,949,364元  │
│    │ 乙○○     │丑○○                │              │              │
├──┼──────┼───────────┼───────┼───────┤
│ (6) │ 87年4月30日│        同上          │    415萬元   │    415萬元   │
│    │ 乙○○     │                      │              │              │
├──┼──────┼───────────┼───────┼───────┤
│ (7) │ 87年4月30日│        同上          │    415萬元   │    415萬元   │
│    │ 乙○○     │                      │              │              │
├──┼──────┼───────────┼───────┼───────┤
│ (8) │ 87年4月30日│        同上          │    415萬元   │    415萬元   │
│    │ 乙○○     │                      │              │              │
├──┼──────┼───────────┼───────┼───────┤
│ (9) │ 80年間     │子○○、癸○○、壬○○│    868萬元   │    868萬元   │
│    │ 陳康金枝   │丁○○、卯○○、戊○○│              │              │
│    │            │丑○○                │              │              │
└──┴──────┴───────────┴───────┴───────┘


司法院資訊處製作；財團法人民間司法改革基金會備份。
